ACORDAO-COMPLETO-2350400

ACÓRDÃO 1262/2019 ATA 19/2019 - PLENÁRIO

VISTOS, relatados e discutidos estes autos de embargos de declaração opostos pelo Consorcio Motorola Solutions Paraíba ao Acórdão 2323/2018-TCU-Plenário, 
ACORDAM os Ministros do Tribunal de Contas da União, reunidos em sessão do Plenário, ante as razões expostas pelo Relator, em:
9.1. conhecer dos presentes embargos de declaração, nos termos do art. 34, caput e § 1º, da Lei 8.443/1992, para, no mérito, rejeitá-los;
9.2. dar ciência desta deliberação ao recorrente e ao Estado da Paraíba.

Embargos de declaração opostos ao acórdão que julgou improcedente representação a respeito de possíveis irregularidades ocorridas em pregão presencial que teve por objeto o registro de preços para contratação do fornecimento de serviço de implantação de sistema de radiocomunicação PMR (Professional Mobile Radio) de padrão aberto (TETRA  Terrestrial Trunked Radio) que comporá o sistema estadual de radiocomunicação digital do Estado da Paraíba.

Estado da Paraíba.

3. Recorrente: Consorcio Motorola Solutions Paraíba, representado por Motorola Solutions Ltda.

13.1. Ministros presentes: José Mucio Monteiro (Presidente), Benjamin Zymler (Relator), Augusto Nardes, Aroldo Cedraz, Raimundo Carreiro, Ana Arraes, Bruno Dantas e Vital do Rêgo.
13.2. Ministro-Substituto convocado: Marcos Bemquerer Costa.
13.3. Ministro-Substituto presente: Weder de Oliveira.

BENJAMIN ZYMLER

Ministro Benjamin Zymler.

Cuidam os autos de embargos de declaração opostos pelo Consorcio Motorola Solutions Paraíba ao Acórdão 2323/2018-TCU-Plenário.
2.	O presente feito trata, originalmente, de representação formulada pelo Consórcio Teltronic Paraíba Tetra, representada pela empresa líder Teltronic Brasil Ltda., a respeito de possíveis irregularidades ocorridas no Pregão Presencial nº 193/2015-SEAD, cujo objeto era o registro de preços para contratação de empresa ou consórcio de empresas para fornecimento de serviço de implantação de sistema de radiocomunicação PMR (Professional Mobile Radio) de padrão aberto (TETRA - Terrestrial Trunked Radio) que comporá o sistema estadual de radiocomunicação digital do Estado da Paraíba (peça 1) .
3.	A unidade técnica se pronunciou sobre os fatos nos termos da instrução transcrita parcialmente a seguir (peça 86) :
"2.	Apresenta-se na sequência uma síntese da licitação.
2.1.	Identificação: Pregão Presencial nº 193/2015-SEAD - Registro de Preços (Internacional) 
2.2.	Objeto: Registro de Preço para contratação de Empresa ou Consórcio de Empresas para fornecimento de materiais e prestação de serviços técnicos especializados, para implantação de Sistema de Radiocomunicação PMR (Professional Mobile Radio) de padrão aberto (TETRA - Terrestrial Trunked Radio) , que comporá o Sistema Estadual de Radiocomunicação Digital do Estado da Paraíba, conforme especificações, detalhamento e quantitativos, do item 1.3 Tabela de Quantitativos, em Termo de Referência (peça 2, p. 1) .
2.2.1.	No Anexo VI - Modelo da Proposta de Preços encontram-se um detalhamento dos itens licitados (peça 2, p. 32-34) .
2.3.	Órgão licitante: Secretaria de Estado da Administração da Paraíba, através da Central de Compras/Gerência Executiva de Licitação - GELIC
2.4.	Demandantes da licitação: Secretaria de Estado da Segurança e da Defesa Social (SEDS) , Secretaria de Estado de Administração Penitenciária (SEAP) , Casa Militar do Governador (CMG) , Polícia Militar do Estado da Paraíba (PMPB) e Corpo de Bombeiros Militar do Estado da Paraíba (CBMPB) .
2.5.	Data abertura: 17/08/2015, às 09h
2.6.	Licitantes participantes: Consórcio Teltronic Paraíba TETRA, Consórcio Hytera e Consórcio Motorola.
2.7.	Todas as propostas foram classificadas para a fase de lances, já que apenas três licitantes participaram do certame (vide item 7.8.1 do edital) , cujos valores propostos são listados adiante (peça 2, p. 11, 44) . Preço de referência: R$ 48.900.341,63 (peça 2, p. 79; peça 7, p. 34) .
2.7.1.	Motorola Solutions Ltda.	R$ 57.717.906,85
2.7.2.	Teltronic Brasil Ltda.	R$ 81.394.439,55
2.7.3.	Hytera Comunicações do Brasil Ltda.	R$ 62.542.199,77
2.8.	Após a fase de lances, menor preço: R$ 38.350.000,00 (US$ 11,032,478.93) ofertado pela empresa Hytera Comunicações do Brasil Ltda. (peça 2, p. 45) .
2.8.1.	A Motorola Solutions Ltda., segunda colocada, adere ao preço.
2.9.	Consórcio Hytera foi inabilitado na fase recursal.
2.10.	Consórcio Motorola, segundo colocado, foi inabilitado.
2.11.	O Consórcio Teltronic Paraíba TETRA, após negociação, reduz seu preço de R$ 54.900.000,00 para R$ 41.500.000,00. Não alinha o preço aos dois primeiros colocados; é desclassificado em razão de preço elevado (peça 2, p. 74-77, 84) .
2.11.1.	Consegue reverter a decisão e assina a Ata de Registro de Preços e contrato (peça 2, p. 78-82, 83-88; peça 3, p. 27, 28) .
2.12.	O Consórcio Motorola é habilitado por decisão judicial (peça 3, p. 49-61) .
2.12.1.	São desfeitos os atos firmados com o Consórcio Teltronic Paraíba TETRA. O Consórcio Motorola assina Ata de Registro de Preços, em 29/8/2016, e Contrato 023/2016-SEDS, de 21/9/2016 (peça 3, p. 72-75 e 76-87) .
2.12.2.	Valor da Contratação consignado na Ata: R$ 38.350.000,00; Valor da contratação consignado no Contrato (item 6.1.) : R$ 26.388.084,04.
HISTÓRICO
3.	Convém fazer uma síntese da petição do Consórcio Teltronic Paraíba TETRA, representada pela empresa líder Teltronic Brasil Ltda., CNPJ 03.316.088/0001-43, que formulou a representação, com base no art. 113, §1º, da Lei 8.666/1993.
4.	A proposta inicial do Consórcio Teltronic Paraíba TETRA foi reduzida na fase de lances para R$ 54.900.000,00. Com a inabilitação do Consórcios Hytera e Motorola, ambos com menor preço, abriu-se negociação com o Consórcio Teltronic Paraíba TETRA, registrada nas Atas das sessões de 28/10 e 4/11/2015 (peça 2, p. 71-77) .  Dessa negociação resultou a redução do preço para R$ 45.000.000,00. A Comissão Técnica verifica que a proposta da Teltronic atende ao Termo de Referência (ofício 018/2015/CSAPRD) .
4.1.	O Consórcio Teltronic Paraíba TETRA não acompanhou os valores ofertados na fase de lances pelos concorrentes. A oferta final para o Lote 01 foi de R$ 45.000.000,00, equivalente a 11 652 295,50 ¿, na data de 14/8/2015 (peça 2, p. 75) . Diante disso, o pregão foi considerado FRACASSADO.
4.2.	Motorola Solutions Ltda. manifesta intenção de recorrer da inabilitação por não atendimento dos itens 10.9.1.1 e 10.15.2 do edital.
4.3.	Consórcio Teltronic Paraíba TETRA também manifestou intenção de recorrer contra a desclassificação da proposta comercial por entender que o valor é condizente com o mercado e abaixo do preço de referência.
4.4.	O Consórcio Teltronic Paraíba TETRA recorre administrativamente da decisão da Comissão de Licitação e também perante o TCE-PB. A orientação do TCE-PB foi comparar o preço ofertado pelas empresas com o preço de referência (peça 2, p. 80) . 
5.	Entende o representante que o preço ofertado, após negociações, de R$ 45.000.000,00, está abaixo do preço de referência do edital e não deveria ter sido desclassificado; aponta que a declaração de fracasso da licitação decorreu de ele não ter igualado as propostas dos concorrentes.
6.	Informa que o TCE-PB se posicionou contrário à Comissão do Pregão por não ter admitido o preço, apesar de abaixo da referência do edital (peça 2, p. 78-82) . A Comissão de Licitação reviu o ato e deu prosseguimento ao certame. A comissão de licitação negociou com o representante uma nova redução de preço, chegando a R$ 41.500.000,00 (peça 2, p. 84) .
7.	Passou-se à abertura dos documentos de habilitação do Consórcio Teltronic Paraíba TETRA, que foi declarado habilitado, na sessão de 4/2/2016 (peça 2, p. 83-88) . Abriu-se prazo para recursos dos demais licitantes, que recorreram.
8.	Os recursos interpostos pelos Consórcios Hytera, de 10/2/2016 (peça 2, p. 89-110) , e Motorola (peça 2, p. 111-112; peça 3, p. 1-26) foram improvidos. A Ata de Registro de Preços foi emitida (peça 3, p. 27) e o Contrato 05/2016 - SESDS, de 25/4/2016, entre o ora representante e o Estado da Paraíba foi firmado (peça 3, p. 28) .
9.	O Consórcio Motorola impetrou Mandado de Segurança (MS processo 0800279-03.2016.8.15.0000) perante o Tribunal de Justiça da Paraíba (peça 3, p. 29-49) .
9.1.	A Primeira Seção Cível do TJ-PB decidiu por maioria conceder a ordem, para considerar habilitado o Consórcio Motorola, tornando prejudicado todos os atos posteriores (peça 3, p. 49-61; peça 15, p. 29-41) .
9.2.	O Consórcio Teltronic Paraíba Tetra, ora representante, impetrou Embargos de Declaração (peça 3, p. 62-71) . Nos termos do art. 1.026 do CPC, os embargos de declaração não possuem efeito suspensivo. A decisão no MS era apta a produzir os efeitos no pregão.
9.2.1.	O TJ-PB decidiu por rejeitar os Embargos de Declaração, em 10/5/2017 e inadmitiu o Recurso Especial interposto (peça 15, p. 42-49, 50-56) .
10.	O Consórcio Motorola foi convocado e assinou Ata de Registro de Preços (peça 3, p. 72-75) e o Contrato 023/2016 - SESDS, de 21/9/2016, com vigência de apenas 102 dias (entre 21.09.2016 e 31.12.2016) (peça 3, p. 76-87) , para dar início à execução dos serviços, sem que fosse oportunizado aos demais licitantes recorrerem contra a decisão que o declarou vencedor do certame por força da decisão judicial.
11.	O Consórcio Teltronic Paraíba TETRA impetrou representação perante o TCE-PB. Informou que o contratado nada executou no prazo de vigência do contrato 023/2016 e que fora favorecido com prorrogação de prazo (peça 3, p. 88-91, 92-93) .
11.1.	Nessa representação informa ter conhecimento de que a Ata de Registro de Preços pode ser expandida para atender outras unidades da federação por meio de adesão.
11.2.	Ao final, solicita do TCE-PB determinar ou recomendar que o Estado da Paraíba não permita a adesão à Ata de Registro de Preços celebrada com o Consórcio Motorola, para não prejudicar a execução do contrato com o Estado da Paraíba.
12.	Informa o representante que, diante do não cumprimento do objeto dentro do prazo contratual, foi firmado Termo Aditivo (peça 3, p. 92-93) ; acrescenta que existem itens na Ata de Registro de Preços com valores acima do preço de referência e que consta documentação que aponta a existência de apenas uma empresa do consórcio vencedor mantinha as condições de habilitação no momento da contratação.
12.1.	Informa também que o aditivo de prorrogação de prazo foi firmado sem prévia justificativa, desrespeitando o art. 57 da Lei 8.666/1993. Cola imagem na representação na qual o Gerente de Tecnologia da Informação, Fabiano de Abrantes Vieira, solicita prorrogação do prazo do contrato, nos seguintes termos (peça 1, p. 7) .
... por ser um projeto grande, não há como finalizar até o dia 31/12/2016 (item 7.1 do contrato) . Vale salientar que alguns itens desse projeto contêm materiais importados, fabricados no exterior, e que demandaram de serviços aduaneiros o que torna mais demorado a implantação do Sistema.
12.2.	Em Justificativa Técnica, de 15/12/2016, firmada pelo Gerente Creiton Vieira Magalhães, informa que a prorrogação é devido à alta complexidade do serviço de implantação do sistema e sugere o prazo final até 31/12/2017, mais 365 dias (peça 1, p 8; peça 7, p. 9) .
12.3.	Em Despacho de 15/12/2016, o Secretário Cláudio Coelho Lima autorizou a prorrogação (peça 1, p. 9; peça 7, p. 20) .
12.4.	O contrato foi prorrogado até 12/4/2017 (peça 3, p. 92-93; peça 7, p. 15-17) .
13.	O representante informa que a execução do contrato se iniciou em 12/1/2017, quando ocorreu a entrega de equipamentos e o começo dos serviços, conforme matéria publicada na página do Estado da Paraíba na internet, http://paraiba.pb.gov.br/forcas-de-seguranca-iniciam-testes-de-novo-sistema-de-radio-comunicacao-digital-no-carnaval/, em 8/11/2017 (peça 7, p. 20) .
14.	O representante questiona a não aplicação de sanções em razão do descumprimento do prazo, nos termos do item 13.1 do contrato.
15.	O representante informa que a proposta final do Consórcio Motorola continha, pelo menos, dois itens com preço unitário superior ao de referência do edital, vide item 12 (peça 1, p. 14; peça 3, p. 72-75) .
15.1.	Adjudicação dos itens 3 e 12 da licitação por preço superior ao de referência. Os itens são descritos adiante com base na proposta do Consórcio Motorola (peça 11, p. 17-18, 152) .
	Item
	Descrição
	Qtde
	Preço unitário
	Preço unitário

	3
	Estação Controladora - Equipamento controlador do sistema de radiocomunicação, de tecno1ogia digital com capacidade de retransmissão, autenticação e gerência de transceptores, com os recursos necessários para criptografia, que possibilite modo de operação troncalizado; Conforme especificado no Termo de Referência.
	1
	R$ 1.100.00,00
	US$ 316,446.57

	12
	Serviços de Integração, Instalação, Testes e Adaptação de Infraestrutura de Sítios para Telecomunicações; Conforme especificado no Termo da Referência.
	45
	R$ 62.569,80
	US$ 18,000.00

15.2.	Segundo o representante, o edital previa que nenhum preço unitário deveria ultrapassar os valores de referência. O próprio representante teve que corrigir a planilha de preços para se alinhar aos termos do edital, quando, declarado vencedor do certame, fora convocado para assinar a Ata de Registro de Preços. Posteriormente, foi revista a decisão que inabilitou o Consórcio Motorola e o objeto lhe adjudicado.
15.3.	Segundo o consignado no Plano de Trabalho (PT) , o preço para o item 3 (meta 1, etapa 3) é de R$ 1.100.000,00 (peça 10, p. 17) e o preço unitário para o item 12 (meta 2, etapa 2) é de R$ 62.569,80 (peça 10, p. 19) . Esses preços coincidem com a proposta do licitante contratado, denotando não se tratar do PT original. O PT prevê para o item 12 um total de 42 unidades de serviço e não 45 como no termo de referência e proposta.
15.4.	Cita o "item 3 - Estação controladora" para o qual o preço de referência era de R$ 658.724,81 e o preço cotado e contratado foi de R$ 1.100.000,00 (peça 1, p. 14-15) .
15.4.1.	Esse valor indicado como referência foi ofertado pelo próprio representante em pesquisa de preços que antecedeu a licitação, conforme consignado no Mapa Comparativo de Preços. Não está claro se o preço colhido na pesquisa foi usado durante a licitação como referência, mas que esse preço representa a fonte de informação mais recente (20/5/2015) a respeito dos custos da contratação, não há dúvida (peça 7, p. 30-34) .
15.4.2.	Essa pesquisa de preços formou dois valores globais para o objeto da licitação. Um apurado com base na média dos preços ofertados pelos fornecedores consultados (R$ 93.931.439,73) e outro com base nos menores preços (R$ 48.900.341,63) . O maior valor é 92% superior que o menor. Trata-se de uma variação muito alta (peça 7, p. 34) .
15.4.3.	Para o item estação controladora o menor preço foi de R$ 658.724,81 e a média R$ 1.269.310,97. O preço contratado coincide com o proposto pelo próprio vencedor do certame na consulta prévia.
15.4.4.	No que parece ser a plano de trabalho original aprovado no convênio o valor para esse item é de R$ 658.719,48 (peça 7, p. 56) .
15.4.5.	O preço contratado estaria dentro da referência apenas se for considerada a média obtida na pesquisa de preços. Se for considerado como parâmetro o menor preço na pesquisa ou o consignado no plano de trabalho do convênio, o preço contratado é superior a ambos.
15.4.6.	Se considerar o valor para o item 3 (R$ 658.724,81) extraído do Mapa Comparativo de Preços (peça 7, p. 30) , existiria um possível prejuízo ao erário de R$ 441.275,19.
15.5.	Cita também o "item 12 - Serviço de Integração, Instalação, testes e adaptação de infraestrutura" para o qual o preço de referência seria de R$ 35.000,00 e o preço cotado e contratado foi de R$ 62.569,80 (peça 1, p. 15; peça 7, p. 33) .
15.5.1.	Da mesma forma que o item 3, o preço fornecido pelo representante foi extraído de pesquisa de preços perante os mesmos licitantes, conforme Mapa Comparativo de Preços (peça 7, p. 33) . O preço mais baixo foi de R$ 35.000,00, enquanto a média foi de R$ 140.710,82. O menor preço, tido como referência, foi proposto pelo próprio Consórcio Motorola, contratado na licitação.
15.5.2.	No que parece ser a planilha original aprovada no convênio o valor para esse item é de R$ 69.275,52 (peça 7, p. 56) .
15.5.3.	Consta na Ata de Registro de Preços o valor de R$ 62.569,80 (peça 3, p. 73) .
15.5.4.	O preço contratado é inferior ao proposto no plano de trabalho ao Ministério da Justiça, mas é superior ao menor preço apurado na pesquisa.
15.5.5.	Estranhamente, o preço cotado pelo contratado na pesquisa de preços foi elevado, na oportunidade da contratação, para R$ 62.569,80. A diferença de R$ 27.569,80 no valor unitário totaliza um acréscimo final de R$ 1.240.641,00.
15.5.6.	Convém verificar o preço ofertado na proposta original na licitação, haja vista que o item 9.10 do edital do pregão veda que os preços finais a serem registrados no certame sejam superiores aos apresentados na proposta inicial (peça 2, p. 13) .
15.5.7.	Convém registrar ainda que não foi identificado, com clareza, nos elementos dos autos o orçamento base da licitação, de modo a permitir a verificação da aceitabilidade dos preços ofertados pelo Consórcio Motorola.
15.6.	O representante demonstrou a ocorrência de sobrepreço em relação ao menor preço apurado em pesquisa perante os mesmos licitantes pouco mais de dois meses antes da licitação. Esse cenário sugere a possibilidade de prejuízo ao erário.
15.7.	Faz-se necessário obter do Estado da Paraíba informações de documentos do processo de licitação e do convênio, a fim de melhor apurar o preço de referência considerado pela comissão de licitação e se posicionar sobre a ocorrência ou não de prejuízo.
16.	Informa que o edital (itens 10.19.4 e 10.19.4.1) impunha que as empresas reunidas em consórcio deveriam, individualmente, apresentar toda a documentação de habilitação (peça 1, p. 17) .
16.1.	Para o Consórcio Motorola não foi exigido o cumprimento do edital, pois a consorciada estrangeira não cumpriu tais condições. Essa conduta violaria o art. 55, XIII, da Lei 8.666/1993.
16.2.	Convém destacar que a inabilitação do Consórcio Motorola decorreu de "não ter apresentado em sua documentação de habilitação a Carteira de Trabalho ou Contrato Profissional que possua vínculo contratual com a licitante, conforme prever o item 10.9.1.1, do Edital, bem como, apresentou os documentos solicitados no item 10.15.2 com as datas de validade acima de 180 (cento e oitenta) dias em desconformidade com o que prever o item 10.2 do Edital" (peça 2, p. 69) .
16.2.1.	A Motorola Solutions manifestou intenção de recorrer da inabilitação por descumprimento dos itens 10.9.1.1 e 10.15.2 (peça 2, p. 75) .
16.2.2.	Portanto, a inobservância apontada pelo representante não se confunde com aquela que fora objeto de deliberação da equipe do pregão e do Tribunal de Justiça da Paraíba (vide item 9 e subitens) .
17.	Informa que não ocorreu a abertura de prazo para recurso contra a decisão que declarou o Consórcio Motorola vencedor do certame.
17.1.	Esse assunto fora submetido ao TCE-PB (processo 03365/2016) (peça 1, p. 5, 21-24; peça 3, p. 88-91) .
17.2.	Lembra que o Consórcio Motorola foi inabilitado e retornou ao certame mediante ordem judicial e que nos termos do art. 4º, XVIII, da Lei 10.520/2002, qualquer licitante poderia manifestar intenção de recorrer.
17.3.	Era dever da Comissão de Licitação abrir prazo para recurso. A inobservância fere princípios constitucionais do contraditório, da ampla defesa e do devido processo legal.
18.	Informa que não fora exigida por ocasião da contratação do licitante vencedor a comprovação de que mantinha ou detinha as condições de habilitação exigidas no edital.
18.1.	Nos termos dos itens 15.4 e 15.5 do edital do Pregão, antes da assinatura do contrato deve a contratante verificar a manutenção das condições de habilitação e qualificação e registrar tal fato no processo (peça 2, p. 21) .
19.	Ao final, o representante pede para ser reconhecida como sem efeito a assinatura da Ata de Registro de Preços com o Consórcio Motorola e o contrato dela decorrente e que o Estado da Paraíba se abstenha de disponibilizar a referida ata a outros entes da federação.
20.	Na instrução de peça 15 foi proposta a realização de diligência perante a Secretaria de Estado da Administração e a Secretaria de Estado da Segurança e da Defesa Social, no âmbito do Estado da Paraíba, e perante o Ministério da Justiça por intermédio da Secretaria Nacional de Segurança Pública (Senasp) , para obtenção de informações e documentos para sanear o processo.
21.	A proposição foi aprovada pelo Diretor (peça 16) ; o que resultou na expedição de ofícios de diligência, conforme descrito adiante.
22.	Secretaria Nacional de Segurança Pública - Ministério Extraordinário da Segurança Pública
22.1.	Ofício 0282/2018-TCU/SECEX-PB, de 6/3/2018 (peça 17) ;
22.2.	Expediente recebido em 14/3/2018 (peça 31) ;
22.3.	Em 3/4/2018, fora do prazo, ingressa o Ofício 17/2018/COGER-SENASP/GAB-SENASP/SENASP-MJ com a resposta (peças 23 a 28) .
23.	Secretaria de Segurança e Defesa Social
23.1.	Ofício 0281/2018-TCU/SECEX-PB, de 6/3/2018 (peça 18) ;
23.2.	Expediente recebido em 19/3/2018 (peça 20) ;
23.3.	Secretário de Estado requer prorrogação de prazo por 15 dias (peça 29) ;
23.4.	É deferida a prorrogação de prazo por mais 15 dias, contados do término do prazo inicial, que terminaria no dia 20/4/2018 (peça 30) ;
23.5.	Em 9/5/2018, fora do prazo, ingressa o Ofício 0275/2018/GS/SESDS/PB com a resposta (peças 76 a 81) .
24.	Secretaria de Estado da Administração do Estado da Paraíba
24.1.	Ofício 0280/2018-TCU/SECEX-PB, de 6/3/2018 (peça 19) ;
24.2.	Expediente recebido em 21/3/2018 (peça 21) ;
24.3.	Secretária de Estado requer prorrogação de prazo (peça 22) ;
24.4.	É deferida a prorrogação de prazo por mais 15 dias, contados do término do prazo inicial, que terminaria no dia 20/4/2018 (peça 30) ;
24.5.	Em 19/4/2018, dentro do prazo, ingressa a resposta (peças 32 a 75) .
Secretaria Nacional de Segurança Pública (SENASP) 
25.	A teor do Ofício 0282/2018-TCU/SECEX-PB, de 6/3/2018, foi solicitado que fornecesse os documentos listados adiante.
encaminhe a esta Secretaria o plano de trabalho original aprovado, acompanhado dos aditivos celebrados e correspondentes alterações no PT, assim como os relatórios/pareceres emitidos no exercício do papel de supervisor do Convênio Senasp/MJ 792566/2013, firmado com o Estado da Paraíba.
26.	No Ofício 17/2018/COGER-SENASP/GAB-SENASP/SENASP-MJ, de 26/3/2018, o Secretário Adjunto da Secretaria Nacional de Segurança Pública, Alexandre Araújo Mota, informa o envio dos seguintes documentos (peça 23, p. 1) .
26.1.	Celebração do convênio n° 792566 (6063096) :
26.2.	Ajuste do plano de trabalho (6063483) ;
26.3.	Prorrogação da vigência (6063103) ;
26.4.	Utilização de rendimentos de aplicação financeira e ajuste do plano de trabalho (6063594) ;
26.5.	Plano de Trabalho extraído do SICONV (6063188) ;
26.6.	Ofício n° 77/2017/COMAF (6063121) , o qual corresponde a registro de monitoramento do referido instrumento, nos termos do artigo 3º da Portaria Interministerial n° 507/2011; e
26.7.	Extrato do SICONV com os dados gerais do convênio n° 792566 (6064228) .
27.	Não foi fornecido apenas os documentos requeridos. A SENASP forneceu outros, sendo necessário identificar cada um. Faz-se uma lista da documentação fornecida.
27.1.	Ofício n° 0190/2016/GS/SEDS/PB, 6/4/2014 (peça 23, p. 3) ;
27.2.	Plano de Trabalho, de 16/3/2016, com detalhamento em três planilhas (peça 23, p. 4-16) ;
27.3.	Extrato da conta específica 12717-5, na agência 1618-7 do Banco do Brasil, referente ao mês de março/2016 (peça 23, p. 17) ;
27.4.	Minuta do edital do Pregão Presencial 193/2015 - SEAD (peça 23, p. 18-47; peça 24, p. 1-13) ;
27.5.	Ata de Registro de Preços nº 28/2016 - SEDS - SEAP - CMG - PMPB E CBMPB, de 3/3/2016, e publicação no DOE 5/3/2016 (peça 24, p. 14-17) ;
27.6.	Parecer 214/2016/NUGEP/DEPRO/SENASP, de 12/4/2016 (peça 24, p. 18-22) ;
27.7.	Parecer 226/2016/NUGEP/DEPRO/SENASP, de 14/4/2016 (peça 24, p. 23-27) ;
27.8.	Ofício n° 657/2016/CPlan/CGOFin/DEAPSEG/SENASP-MJ, de 1/9/2016, informa a aprovação da alteração no PT (peça 24, p. 29-30) ;
27.9.	Ofício n° 01391/2015/GS/SEDS/PB, de 23/11/2015, solicita prorrogação do prazo de vigência, acompanhado do plano de trabalho, alguns atos do pregão, histórico de lances, atas dos dias 17/8, 26, 27 e 28/10/2015 (peça 24, p. 34-52; peça 25, p. 1-17; peça 27, p. 95-96, 97-105, 106-130) ;
27.10.	Nota Técnica n° 108/2015/NUGEP/DEPRO/SENASP, de 23/12/2015, analisa o pedido de prorrogação de prazo do convênio e propõe estender a vigência por mais 12 meses, a contar de 27/12/2015, com recomendação de aporte da contrapartida por parte do Estado da Paraíba (peça 25, p. 19-21; peça 27, p. 132-133) ;
27.11.	Despacho n° 7337/2015/GAB SENASP/SENASP, de 24/12/2015, autoriza a prorrogação do prazo, de 27/12/2015 a 27/12/2016; e publicação do extrato do aditivo no DOU 3, de 30/12/2015 (peça 25, p. 24, 27; peça 27, p. 136, 139) ;
27.12.	Plano de Trabalho 050712/2013, extraído em 20/3/2018, sem data de emissão (peça 25, p. 32-48; peça 26, p. 1-8) ;
27.13.	Ofício n° 77/2017/COMAF/CGGIR-SENASP/DEAPSEG/SENASP-MJ, de 23/8/2017, alerta para a execução financeira de 45,18%, apurada em agosto/2017, e para a necessidade de intensificar a execução do objeto (peça 26, p. 9-10) ;
27.14.	Relatório do Siconv sobre o convênio, extraído em 20/3/2018, no qual é informada a data de 16/8/2013 como de apresentação da proposta (peça 26, p. 11-14) ;
27.15.	Proposta 050712/2013 do Estado da Paraíba, cujo relatório é extraído em 28/11/2013, referindo ao documento 6062564, contendo as páginas 5 a 30; pode ser o PT original (peça 27, p. 3-21) ;
27.16.	Nota Técnica nº 685/2013 - DEPRO/SENASP/MJ, de 28/11/2013 (peça 27, p. 22-27) ;
27.17.	Notas de Empenho 2013NE800104, de 28/11/2013, R$ 1.405.868,00; 2013NE800105, de 28/11/2013, R$ 25.684.878,00 (peça 27, p. 38-39) ;
27.18.	Parecer nº 1194/2013-COLIC/CGLEG/CONJUR-MJ/CGU/AGU, de 26/12/2013 (peça 27, p. 52-65) ;
27.19.	Parecer Técnico-Financeiro CGOF/COCEC nº 890/2013, de 26/12/2013 (peça 27, p. 66-67) ;
27.20.	Convênio SENASP/MJ nº 792566/2013, de 27/12/2013, e publicação no DOU 3, de 31/12/2013 (peça 27, p. 68-78) ;
27.21.	Ordem bancária 2013OB809033, de 31/12/2013, R$ 27.090.746,00 (peça 27, p. 89) ;
27.22.	Ofício 0679/2017/GS/SESDS/PB, de 01/9/2017, solicita utilização de rendimentos de aplicação financeira e reformulação do Plano de Trabalho, acompanhado de Proposta para Reformulação do Plano de Trabalho para Acréscimo do Objeto; de Projeto de Expansão e Complemento da Rede de Radiocomunicação Digital da Paraíba; de Contrato nº 23/2016 - SESDS, publicação de extrato do contrato e da portaria de designação do gestor dele no DOE-PB; e de Estudo de Cobertura Preliminar SEDS-PB Sistema de Radiocomunicação TETRA para Estado da Paraíba, de 24/7/2017 (peça 27, p. 144, 145-157; 158-260; 263-273, 274, 275-276; 277-379; 380-433; peça 28, p. 1-9) ;
27.23.	Parecer nº 608/2017/COGEP-SENASP/CGPE/DEPRO/SENASP, de 4/10/2017, analisa a proposição (prevendo prorrogação até 27/12/2017) e propõe a aprovação dos ajustes propostos pelo Estado da Paraíba (peça 28, p. 11-17) ;
27.24.	Lista de Solicitações de Rendimento de Aplicação e Dados da Solicitação de Ajuste do Plano de Trabalho (peça 28, p. 18-20) ;
27.25.	Termo de Acordo, Transação, Pagamento e Quitação (peça 28, p. 21-22) .
28.	Dos documentos solicitados (plano de trabalho original aprovado, acompanhado dos aditivos celebrados e correspondentes alterações no PT, assim como os relatórios/pareceres) , a Senasp nomina no ofício de atendimento sete documentos (vide item 26) .
28.1.	Consta o convênio (item 27.20) , mas a indicação no rodapé indica tratar-se do documento 6062564.
28.2.	O Plano de Trabalho extraído do SICONV (6063188) e Ajuste do Plano de Trabalho (6063483) não foram localizados.
28.2.1.	Os documentos que se referem ao Plano de Trabalho são os referidos nos itens 27.2, 27.12, 27.14, 27.15. O documento do item 27.2 se refere a uma proposta de ajuste de 1/4/2016. O documento do item 27.12 foi impresso em 20/3/2018, sem que possa identificar a data de emissão. O documento do item 27.15 é um impresso do Siconv, de 28/11/2013, possivelmente, o plano de trabalho original, já que o convênio foi firmado em 27/12/2013.
28.3.	Sobre a prorrogação de prazo de vigência do convênio, convém registrar que o Convênio teve vigência inicial de 27/12/2013 até 27/12/2015 (peça 10, p. 7, 10) .
28.3.1.	Localizou-se ofício 01391/2015/GS/SEDS/PB (item 27.9) , que resultou no Despacho n° 7337/2015/GAB SENASP/SENASP, de 24/12/2015, autorizador da prorrogação do convênio até 27/12/2016 (item 27.11) .
28.3.2.	Não foram localizados documentos registrando prorrogação do convênio de 17/12/2016 em diante.
28.4.	Ofício 0679/2017/GS/SESDS/PB, de 01/9/2017, solicita ajustes no Plano de Trabalho mediante acréscimo de itens e ampliação da área de cobertura, para ampliação do Sistema de Rádio Comunicação Digital (item 27.22) . Parecer nº 608/2017/COGEP-SENASP/CGPE/DEPRO/SENASP, de 4/10/2017, propôs a aprovação dos ajustes propostos pelo Estado da Paraíba (item 27.23) , mas não consta dos autos os aditivos.
28.4.1.	Esses documentos estão em linha com o indicado no item 2 do ofício 17/2018 (item 26) que cita uso de rendimentos de aplicações financeira e ajuste do plano de trabalho (6063594) .
28.5.	O ofício 77/2017/COMAF (4965480) trata de alerta ao Estada da Paraíba para a necessidade de conclusão da execução do objeto do convênio até o fim da vigência, tendo em vista que, até agosto/2017, 45,18% da execução financeira já tinha ocorrido (peça 26, p. 9) . 
Secretaria de Estado da Administração do Estado da Paraíba (SEAD) (peças 32 a 75) 
29.	Em atendimento ao ofício 280/2018-TCU/Secex-PB (peça 19) , a Secretária de Estado Livânia Maria da Silva Farias apresenta defesa em face da representação protocolada perante o TCU, acompanhada de documentos que constituíram 44 peças numeradas de 32 a 75 (peça 32, p. 1-9) .
30.	Preliminarmente, a secretária esclarece a respeito das atribuições da SEAD em matéria de licitações, com base nos decretos do Estado da Paraíba de nº 26.817/2006 e 34.986/2014. Analisemos as informações prestadas em confronto com o teor da diligência efetuada.
31.	Diligência: Habilitar o Consórcio Motorola Solutions Paraíba, CNPJ nº 24.396.496/0001-22, sem a observância do edital (itens 10.19.4 e 10.19.4.1) que previa a apresentação de toda documentação de habilitação para cada uma das empresas reunidas em consórcio, destacando que a ordem judicial decorrente do processo MS 0800279-03.2016.8.15.0000 foi no sentido de que a inabilitação do referido consórcio pela comissão de licitação, decorrente de outros itens do Edital (itens 10.9.1.1 e 10.2) , foi indevida; 
32.	Resposta: Quanto à habilitação do Consórcio Motorola Solutions Paraíba Ltda., informa que tal decorreu de acatamento de decisão judicial. A homologação do objeto da licitação foi fruto da apresentação do menor preço em relação ao proposto pelo Consórcio Teltronic Paraíba Tetra.
32.1.	Informa que na fase de habilitação não foi cogitada pela comissão do certame e pelos licitantes violação dos itens 10.19.4 e 10.19.4.1. e que a impugnação do Consórcio Teltronic Paraíba Tetra aconteceu fora do prazo, após publicação da homologação (vide item 35) .
33.	Análise: O vício impugnado não foi detectado pela Comissão de Licitação. O Consórcio Teltronic Paraíba Tetra também não percebeu ou não impugnou na fase de habilitação.
33.1.	Na sessão de 27/8/2015 o Consórcio Motorola Solutions Paraíba Ltda. foi inabilitado. Consórcio Motorola Solutions Paraíba Ltda. não apresentou impugnação com base em fundamento diverso da Comissão de Licitação. 
33.2.	Na sessão de 4/11/2015, o Consórcio Motorola Solutions Paraíba Ltda. manifestou intenção de recorrer contra a inabilitação com base nos itens 10.9.1.1 e 10.15.2; o Consórcio Teltronic Paraíba Tetra manifestou intenção de recorrer da desclassificação pela não aceitação do preço final. Mais uma vez, o Consórcio Teltronic Paraíba Tetra não produziu qualquer impugnação pela manutenção da inabilitação do Consórcio Motorola Solutions Paraíba Ltda.
33.3.	Em cumprimento ao Acórdão proferido no Processo (PJE) nº 0800279-03.2016.815.0000 - lª Câmara Especializada Cível - TJPB, a Secretária de Administração ANULOU os atos de adjudicação, de homologação e da ata de registro de preços 28/2016 em favor do Consórcio Teltronic Paraíba Tetra, em 24/8/2016 (peça 73, p. 28-29, 31-32, 35, 52-55, 94-106, 107-108) .
33.4.	A habilitação do Consórcio Motorola decorreu de decisão judicial, não administrativa. Coube à SEAD-PB dar cumprimento ao que fora decidido, desconstituindo os atos em favor do Consórcio Teltronic Paraíba Tetra e refazendo em favor do Consórcio Motorola Solutions Paraíba Ltda., que apresentara menor preço na licitação.
33.5.	Não há irregularidade nessa conduta.
34.	Diligência: Não abrir prazo aos demais licitantes para formulação de recurso contra a habilitação e adjudicação do objeto em favor do Consórcio Motorola Solutions Paraíba, CNPJ nº 24.396.496/0001-22, em decorrência da habilitação deste consórcio por decisão judicial, naquilo que não foi objeto da ação judicial;
35.	Resposta: Quanto à abertura de prazo para os demais licitantes formularem recursos contra a habilitação e adjudicação do Consórcio Motorola, informa que as empresas tiveram prazo de três dias (Lei 10.520/2002, art. 4º, inciso XVIII) para apresentar reclamações. A publicação da homologação em favor do Consórcio Motorola no Diário Oficial do Estado ocorreu em 27/8/2016; o recurso do Consórcio Teltronic Paraíba Tetra só fora apresentado em 23/9/2016, portanto intempestivo.
36.	Análise: Em 26/8/2016, são expedidos Termo de Adjudicação e de Homologação do pregão 193/2015, este publicado no dia seguinte, em favor de Motorola Solutions Ltda. (peça 73, p. 113-115) . O Mandado de Segurança fora impetrado contra ato da Secretária de Administração do Estado da Paraíba e a parte dispositiva do Acórdão tem o seguinte teor (peça 73, p. 105) .
... CONCEDER A SEGURANÇA perseguida na exordial, para anular o ato coator - decisão do recurso administrativo que inabilitou o impetrante do Pregão de nº 193/2015, referente ao Processo de nº 19.000.0008103.2015 - declarando o Consórcio Motorola Solutions Paraíba, por conseguinte, habilitado no certame em questão, devendo a Administração observar as consequências desta declaração quanto ao processamento da licitação em tela. (grifo nosso) 
36.1.	Não é juntado documento que evidenciasse a ocorrência de sessão pública da comissão de licitação para emissão de ata para registrar a anulação, haja vista que o ato atingido pelo Acórdão do TJ-PB fora praticado pela Secretária de Administração. 
36.2.	O Termo de Anulação é publicado no Diário Oficial do Estado da Paraíba no dia 26/8/2016 e o Termo de Homologação do pregão no dia 27 seguinte (peça 73, p. 108, 115) . O Consórcio Teltronic Paraíba Tetra firma o recurso em 22/9/2016, que é protocolizado no dia seguinte (peça 73, p. 140-144) ; portanto, fora do prazo de três dias previsto no art. 4º da Lei 10.520/2002.
36.3.	A possibilidade de discussão sobre questões atinentes à habilitação se esgotou com o encerramento da fase de habilitação e produção da decisão administrativa da comissão de licitação. Nesse sentido, não parece razoável cogitar de reabrir a sessão de habilitação, para ensejar nova deliberação e, assim, viabilizar recursos.
36.4.	A decisão judicial não anulou a sessão de habilitação e não fez o procedimento retornar a essa fase; ela anulou a decisão da Secretária de Administração no recurso administrativo que inabilitou o Consórcio Motorola Solutions Paraíba Ltda. e proferiu outro em substituição, no qual declara esse mesmo consórcio habilitado no certame.
36.5.	A decisão que anulou a decisão e habilitou o Consórcio Motorola Solutions Paraíba Ltda. foi tomada em processo judicial. Portanto, os licitantes inconformados deveriam manejar os competentes recursos no processo judicial em que fora proferida. Não na esfera administrativa.
36.6.	Tanto é assim que o Consórcio Teltronic manejou impugnação contra a habilitação do Consórcio Motorola com base em fatos novos, NÃO alegados pelos licitantes e pela Administração na oportunidade prevista em lei. O direito de os licitantes impugnarem precluiu com o decurso do prazo fixado em lei. Não encontra amparo legal a tentativa do representante de fazer retornar o processo ao estágio de análise da documentação de habilitação, para fazer nova impugnação ou formular a primeira, seja por iniciativa dos licitantes ou da Administração.
36.7.	Ainda assim, na esfera administrativa o Consórcio Teltronic Paraíba Tetra não observou os prazos legais para impetração de recurso após a decisão judicial, o que resultou no não conhecimento. Para que o recurso pudesse ser admitido, seria necessário considerar que a fase de habilitação teria sido reaberta pela decisão judicial, para ensejar um segundo momento de impugnação da habilitação com base em fundamento não cogitado na sessão originária.
36.8.	Portanto, o último recurso apresentado pelo Consórcio Teltronic Paraíba Tetra foi intempestivo e não conhecido pela Administração. E também não caberia a recepção de impugnação de habilitação já que o momento adequado de impetração se consumara. Não remanesce irregularidade na conduta da SEAD-PB a ser sanada pelo TCU.
37.	Diligência: Adjudicar preços unitários para itens da proposta (especialmente os itens 3 e 12) em valores superiores aos preços de referência da licitação ou da proposta inicial (item 9.10 do edital) ;
38.	Resposta: Quanto aos preços adjudicados para os itens 3 e 12 serem superiores aos de referência, informa que não procede. Todos os itens foram homologados dentro do preço de pesquisa, observando o limite mínimo e médio sem ultrapassar o valor total, conforme mapa comparativo de preços e proposta final apresentada pela empresa vencedora e registrado na ata de preços.
39.	Análise: A proposta inicial do Consórcio Motorola no pregão apresentou os seguintes preços para os itens 3 e 12 (peça 53, p. 22-42) . Na conversão para a moeda brasileira foi usada a cotação do câmbio do dia 14/8/2015 (US$ 1.00 = R$ 3,4761) , conforme item 5.2 do edital (peça 2, p. 7; peça 74, p. 70) .
	item 3:	US$ 628,571.00		R$ 2.184.975,65
	item 12:	US$   36,651.90		R$    127.405,66
39.1.	A proposta final, após fase de lances, consignou os seguintes preços para os itens 3 e 12 (peça 73, p. 117-120, 179-182) .
	item 3:	US$ 316,446.57		R$ 1.100.000,00
	item 12:	US$   18,000.00		R$      62.569,80
39.2.	O Consórcio Teltronic na proposta final, após lances e negociação, formulou os seguintes preços para os itens 3 e 12 do pregão (peça 73, p. 5-24, 52-55) .
	Item 3:	170.570,30 ¿		R$ 658.717,88 
	Item 12:	    9.062,00 ¿		R$   34.996,53
39.2.1.	Para os dois itens o impugnante, Consórcio Teltronic Paraíba Tetra, apresentou menor preço final, mas para o preço global, critério de julgamento (itens 7.8, 8.8, 9.1 do edital, peça 2, p. 10-12) , a proposta (R$ 41.499.999,99) foi 8,21% (ou R$ 3.149.999,99) superior à do Consórcio Motorola Solutions Paraíba Ltda. (R$ 38.350.000,00) .
39.3.	Na pesquisa de preços efetuada no mês abril/2015, os três licitantes ofertaram os preços descritos no quadro adiante (peça 37, p. 62-73) .
	Licitantes
	Item 03
	Item 12
	Peça - página
	Data

	Consórcio Teltronic
	R$ 658.724,81
	R$ 250.000,00
	37 - 66-69
	17/4/2015

	Consórcio Motorola
	R$ 1.100.000,00
	R$ 35.000,00
	37 - 70-73
	2/4/2015

	Consórcio Hytera
	R$ 2.049.208,09
	R$ 137.132,45
	37 - 62-65
	22/4/2015

	Preço médio pesquisa
	R$ 1.269.310,97
	R$ 140.710,82
		
	Proposta Inicial Motorola
	R$ 2.184.975,65
	R$ 127.405,66
	53 - 22-42
	13/8/2015

	Proposta Homologada
	R$ 1.100.000,00
	R$ 62.569,80
	53 - 22-42
	14/8/2015

39.3.1.	A cotação do Consórcio Hytera foi formulada em dólar.  Para os itens 3 e 12 os valores propostos foram de US$ 679,919.07 e US$ 45,500.00, respectivamente. No Mapa Comparativo de Preços os valores foram convertidos para a moeda real (peça 7, p. 30-34) .
39.3.2.	Para o item 3, o menor preço (tarja verde) foi do Consórcio Teltronic Paraíba Tetra e a média R$ 1.269.310,97; para o item 12, o menor preço (tarja verde) foi do Consórcio Motorola Solutions Paraíba Ltda. e a média R$ 140.710,82.
39.4.	No confronto dos preços, observa-se que os preços unitários registrados para o Consórcio Motorola Solutions Paraíba Ltda. para os itens 3 e 12 são superiores ao preço mínimo obtidos na pesquisa de preço; mas, em relação aos preços médios, ambos os preços estão abaixo deles.
39.5.	Tratando-se de licitação cujo critério de julgamento foi o de menor preço global, o que fora registrado como proposta final para o Consórcio Motorola Solutions Paraíba Ltda. (R$ 38.350.000,00) é INFERIOR ao apurado como preço mínimo na pesquisa de preços (R$ 48.900.341,64) e é também inferior ao valor médio (R$ 93.931.439,73) (peça 7, p. 34) .
39.6.	O edital (itens 7.8, 8.1.1, 8.7, 8.8, 9.1.1, 9.10) informa que as propostas serão classificadas do menor para o maior preço global; que os lances serão ofertados pelo valor global; na ausência de lances, será aferida a conformidade entre o menor preço e o valor máximo aceitável; que encerrada a fase competitiva as ofertas serão ordenadas pelo menor preço global; que na apresentação da proposta final não seria permitido que um preço de item seja superior ao contido na proposta inicial.
39.7.	Diante do exposto, conclui-se que o preço considerado como critério de aceitabilidade ou referência para a contratação foi o do preço global, não o preço unitário de cada item. O preço final ofertado pelo Consórcio Motorola Solutions Paraíba Ltda. foi inferior ao preço mínimo obtido na cotação que formou o preço de referência. Portanto, esse requisito foi observado, assim como o de que os preços unitários de cada item seriam inferiores ao consignado na proposta inicial.
39.8.	Apenas se aplicarmos o entendimento de que o preço mínimo obtido na fase de consulta de preços para cada item que compõe o preço global também deveria ser observado pelos licitantes na formulação da proposta é que poderíamos dar outro desfecho para essa questão.
39.8.1.	Esse não parece ter sido o entendimento reinante para essa licitação. Se fosse, o Consórcio Motorola Solutions Paraíba Ltda. poderia ter ajustado, livremente, seus preços a esse parâmetro de preço mínimo e ainda assim seria vencedora da licitação, já que o preço final dela representa 78,42% do de referência e 8,21% menor que o Consórcio Teltronic Paraíba Tetra.
39.9.	Também a comissão de licitação não deu esse entendimento porque afirma que observou o limite mínimo e médio contido na pesquisa. Depois de apurado o menor preço global, o edital (item 8.9.1.1 e 9.3) prevê negociação com o licitante para obtenção de melhor preço; e aceitação da proposta mediante verificação da compatibilidade com o valor estimado da contratação, sem cogitar de aferir a observância do preço de cada item com o apurado na fase pré-licitação.
39.10.	Declarado o vencedor, abre-se prazo (item 9.10 do edital) para apresentação da proposta escrita final, detalhando os preços de cada item que compõe o lote, ressalvando que os preços de cada item NÃO devem ser superiores aos apresentados na proposta inicial. O ato convocatório não exigiu correspondência em relação aos preços de cada item contido no orçamento de referência, mas submissão à proposta inicial.
39.11.	O TCU, no Acórdão 2943/2013-TCU-Plenário, relator Benjamin Zymler, apreciou a apuração do preço de referência para contratação de serviços, estabelecendo algumas diretrizes. O preço de referência é fruto de uma média; os preços a serem considerados no cálculo devem ser analisados e excluídos aqueles que estiverem, evidentemente, fora da média de mercado. Ao fim, encaminhou a seguinte determinação ao gestor:
9.1.2.1. deixe de considerar, para fins de elaboração do mapa de cotações, as informações relativas a empresas cujos preços revelem-se evidentemente fora da média de mercado, como se observa em relação à sociedade empresária Gran Buffet, de modo a evitar distorções no custo médio apurado e, consequentemente, no valor máximo a ser aceito para cada item licitado, a exemplo do que ocorreu no Pregão Eletrônico 3/2009;
39.11.1.	A então Secretária de Logística e Tecnologia da Informação do Ministério do Planejamento, Orçamento e Gestão editou a IN/SLTI/MPO 05, de 27/6/2014, na qual definiu parâmetros (art. 2º) para a apuração da pesquisa de preços e estabeleceu que o resultado seria a média dos preços obtidos (peça 85) .
39.12.	O edital do pregão não foi claro a respeito do critério de aceitabilidade dos preços e a pesquisa de preços efetuada não definiu que preço seria usado como referência. Mas o entendimento construído no TCU e a normatização levada a efeito no âmbito do Executivo Federal esclarece o tratamento adequado ao caso.
39.13.	No voto para o Acórdão 1684/2003-TCU-Plenário, relator Marcos Vilaça, é feita uma orientação ao administrador para que, no caso de licitação por preço global, só fazer aumento de quantitativos de itens acima dos preços de referência, se o contratado aceitar tais preços. Entende-se não ser necessária a adoção dessa linha de ação, haja vista que os preços são inferiores ao preço de referência para a licitação.
39.14.	Conforme demonstrado, o preço global obtido no pregão é passível de aceitação porque é inferior ao preço médio global e também inferior ao preço mínimo, ambos apurados na pesquisa de preços precedente ao certame.
39.14.1.	Os preços unitários ofertados para cada item pelo Consórcio Motorola estão abaixo dos preços médios, que devem ser considerados como referência para aferição da aceitabilidade dos preços licitados e também inferiores aos preços consignados na proposta inicial.
39.14.2.	Especificamente, em relação ao preço unitário de cada item do lote licitado, os preços registrados para os itens 3 e 12 ofertados pelo Consórcio Motorola Solutions Paraíba Ltda. também são inferiores à média, que é o parâmetro de referência. Destaque-se que o fato de serem superiores ao preço mínimo não é causa para a configuração de sobrepreço.
39.14.3.	Por todo exposto, não restou demonstrada irregularidade em relação a sobrepreços para os itens 3 e 12 da licitação que demande atuação deste TCU.
40.	Diligência: Prever a possibilidade de autorização de adesão de outros órgãos da Administração Pública ao Pregão Presencial nº 193/2015-SEAD - Registro de Preços (Internacional) (conforme cláusula II da Ata de Registro de Preços) , cuja adjudicação ocorreu pelo critério de menor preço total global (preâmbulo e item 9.1.1 do edital) , em desrespeito ao art. 22 do Decreto 7892/2013 e à jurisprudência do TCU (Acórdãos TCU 248/2017, relator Walton Alencar; 1604/2017, relator Vital do Rêgo; 1823/2017, relator Walton Alencar; 1893/2017, relator Bruno Dantas; 7243/2017, relator André de Carvalho; 11/2016, relator Raimundo Carreiro; 2438/2016, relator José Múcio; 2901/2016, relator Vital do Rêgo; 3081/2016, relator Bruno Dantas; 757/2015, relator Bruno Dantas; 113/2012, relator José Jorge; todos do Plenário) , informando, na hipótese de ocorrência de adesão, a identificação completa do órgão e os itens (quantidade e preço unitário) para os quais ocorreu deferimento, juntando a comprovação do ato;
41.	Resposta: Quanto ao questionamento sobre a possibilidade de autorização de adesão de outros órgãos da Administração Pública ao pregão 193/2015, afirma que o Decreto federal 7.892/2013 (art. 22) permite o uso da ata por outros órgãos, uma vez que as autorizações foram concedidas pelo órgão gerenciador, nos limites previstos no Decreto da Paraíba 34.986/2014 (art. 22) .
41.1.1.	Informa que esse questionamento também foi formulado pela Teltronic perante o TCU (TC Processo 012.644/2017-0) cuja decisão entendeu improcedente a alegação (Acórdão 3813/2017-TCU-Primeira Câmara, relator Walton Alencar) . 
42.	Análise: A redação do artigo 22 no Decreto Federal e Estadual é semelhante. Prevê a possibilidade de adesão de outros órgãos, impondo apenas a restrição, para cada órgão aderente, de não superar o limite de aquisição de até 100% da Ata de Registro de Preços e que, no conjunto de órgãos aderentes, o total de aquisições de terceiros não deverá exceder o quíntuplo do registrado.
42.1.	Legalmente, portanto, a adesão seria possível.
42.2.	O TC Processo 012.644/2017-0 referido na resposta trata de representação do licitante Teltronic Brasil Ltda., noticiando possíveis irregularidades na utilização dos recursos federais repassados à Secretaria de Estado de Justiça do Estado de Mato Grosso do Sul - SEJUSP através do convênio 781356/2012, que tem como objeto a Implantação de Sistema de Radiocomunicação Profissional Móvel Troncalizado Digital na Faixa de Fronteira do Estado de Mato Grosso do Sul.
42.2.1.	Juntou-se a estes autos a instrução técnica e o Acórdão daquele TC, correspondentes às peças 23 e 25, respectivamente, que se constituíram nas peças 82 e 83 destes autos.
42.2.2.	O licitante Teltronic Brasil Ltda. relata que a SEJUSP, ao optar por não dar prosseguimento ao processo licitatório 55/000.753/2016 para aquisição, através do pregão eletrônico presencial 0004/2016 de infraestrutura do sítio de radiocomunicação - torre e contêiner - no âmbito da estratégia nacional de segurança pública nas fronteiras - ENAFRON e aderir à Ata de Registro de Preços 0028/2016 do Estado da Paraíba, celebrado com a empresa MOTOROLA SOLUTIONS LTDA, cometeu ato ilegal, já que não demonstrou justificada vantagem para Administração Pública na adesão à referida ata, em detrimento à realização de procedimento licitatório, tampouco a urgência na contratação do objeto.
42.2.3.	Após a revogação do processo licitatório 55/000.753/2016, em 23/2/2017, houve abertura do processo administrativo 31/000.213/2017, com vistas à adesão à ata de registro de preços da Paraíba.
42.2.4.	A instrução relata que os preços constantes dos orçamentos juntados ao processo licitatório do Estado de Mato Grosso do Sul são superiores a todos os itens da ata de registro de preços da Paraíba, razão pela qual a adesão à ata da Paraíba se tornou mais vantajosa.
42.2.5.	A instrução ao ponderar os preços consignados na Ata de Registro de Preços da Paraíba (vide itens 52 a 75 da peça 82) , conclui que a adesão levada a efeito pelo Estado do Mato Grosso do Sul foi vantajosa para a administração.
42.2.6.	Na linha da instrução técnica, o TCU proferiu o Acórdão 3813/2017-TCU-Primeira Câmara, relator Walton Rodrigues, pelo conhecimento da representação e pela não procedência dela (peça 83) .
42.3.	De fato, adesão à Ata de Registro de Preços da Paraíba foi objeto daquele TC, tendo sido considerada regular.
42.4.	No que tange a futuras adesões à Ata de Registro de Preços da Paraíba, é pertinente dar ciência ao Estado da Paraíba a fim de observar o melhor entendimento da matéria, consubstanciado no Acórdão 1347/2018-TCU-Plenário, relator Bruno Dantas, abaixo transcrito, prolatado em resposta a consulta e que, portanto, tem caráter normativo e constitui prejulgamento da tese, nos termos do art. 1º, XVII e §2º, da Lei 8.443/1992.
9.2. responder ao consulente que:
9.2.1. não compete ao TCU prescrever "como deverá a Administração proceder na necessidade momentânea de adquirir apenas alguns itens", pois tal decisão encontra-se na esfera discricionária do gestor, devendo ser avaliada caso a caso, de forma que está fora do alcance da presente consulta (letras "c", caput, e "c.2", dos questionamentos constantes no ofício 1.168/2017-Presidência/CD) ;
9.2.2. a jurisprudência pacífica do TCU (e.g., Acórdãos 2.977/2012, 529/2013, 1.592/2013, 1.913/2013, 2.695/2013, 2.796/2013, 343/2014, 4.205/2014, 757/2015, 834/2015, 1.680/2015, 1.712/2015, 1.879/2015, 2.055/2015, 2.829/2015, 125/2016, 588/2016, 1.405/2016, 2.438/2016, 2.901/2016, 3.081/2016, 248/2017, 312/2017, 1.893/2017, 2.600/2017, 173/2018, 311/2018, 312/2018, 718/2018, 772/2018, 828/2018 e 1.044/2018, todos do Plenário) é no sentido de que, no âmbito do sistema de registro de preços, a modelagem de aquisição por preço global de grupo de itens é medida excepcional que precisa ser devidamente justificada, além de ser, em regra, incompatível com a aquisição futura de itens isoladamente (letras "a", "b", "c.1" e "c.4") ;
9.2.3. a orientação veiculada em 16/2/2018 pela Secretaria de Gestão do Ministério do Planejamento, Desenvolvimento e Gestão está alinhada com a jurisprudência do TCU, podendo ser aplicada por todos os órgãos e entidades da Administração Pública Federal, independentemente de serem integrantes ou não do Sistema de Serviços Gerais, nos seguintes termos:
9.2.3.1. no âmbito das licitações para registro de preços realizadas sob a modelagem de aquisição por preço global de grupo de itens, somente serão admitidas as seguintes circunstâncias:
9.2.3.1.1. aquisição da totalidade dos itens de grupo, respeitadas as proporções de quantitativos definidos no certame; ou
9.2.3.1.2. aquisição de item isolado para o qual o preço unitário adjudicado ao vencedor seja o menor preço válido ofertado para o mesmo item na fase de lances;
9.2.3.2. constitui irregularidade a aquisição de item de grupo adjudicado por preço global, de forma isolada, quando o preço unitário adjudicado ao vencedor do grupo não for o menor lance válido ofertado na disputa relativo ao item;
9.2.3.3. a hipótese de a demanda total ou proporcional dos itens ser inexequível ou inviável em determinado modelo de execução do contrato recai no caso de "como a Administração deve proceder na necessidade momentânea de adquirir apenas alguns itens", aplicando-se a tal situação o mesmo raciocínio do item 9.2.1 supra;
9.2.4. no âmbito do sistema de registro de preços, não é admissível a aquisição/contratação avulsa de item não registrado, uma vez que, nos termos dos arts. 13 e 15 do Decreto 7.892/2013, a licitação para registro de preços objetiva a convocação dos fornecedores mais bem classificados para assinar as atas de registro de preços, sendo possível, única e exclusivamente, a contratação com as empresas vencedoras para fornecimento dos itens nelas registrados (letra "c.3") ;
42.5.	Na resposta à diligência, a Secretária de Administração do Estado da Paraíba não forneceu a "identificação completa do órgão e os itens (quantidade e preço unitário) para os quais ocorreu deferimento, juntando a comprovação do ato", mas anexou listagem (peça 32, p. 27-30) contendo número do processo, órgão, itens e quantidades. Essas informações sugerem que se trata de adesões ao registro de preços.
42.5.1.	Com base nessa listagem, teriam aderido à Ata 28/2016 os seguintes órgãos.
42.5.1.1.	Secretaria de Estado de Justiça e Segurança Pública (Sejusp) do Mato Grosso do Sul (99.999.000006.2017) ;
42.5.1.2.	Secretaria Municipal de Segurança Comunitária e Convívio Social da Prefeitura Municipal de Maceió-AL (99.999.000013.2017) ;
42.5.1.3.	Polícia Militar do Estado de Roraima (PMRR) (99.999.000034.2017) ;
42.5.1.4.	Corpo de Bombeiro Militar do Estado de Roraima (CBMRR) (99.999.000044.2017) ;
42.5.1.5.	Secretaria da Segurança Pública e Administração Penitenciária do Estado de Goiás (processo 99.999.000066.2017 e 99.999.000067.2017) ;
42.5.1.6.	Secretaria de Estado de Segurança Pública - Departamento de Trânsito do Distrito Federal - Detran DF (99.999.000070.2017) ;
42.5.1.7.	Secretaria da Administração da Prefeitura Municipal de João Pessoa-PB (99.999.001030.2017) .
42.5.2.	A presença na lista da Sejusp-MS, objeto do TC Processo 012.644/2017-0, reforça o entendimento de que se trata de listagem dos órgãos que aderiram à Ata 28/2016.
42.5.3.	Observa-se que teriam ocorrido adesões parciais, isto é, apenas para alguns itens da Ata e não para ela na integridade. Essa ocorrência reforça a necessidade da ciência ao Estado da Paraíba para que observe o Acórdão 1347/2018-TCU-Plenário (vide item 42.4) .
43.	Diligência: Escolher o sistema de Registro de Preços por meio da modalidade de licitação pregão, haja vista que o objeto definido foi integralmente contratado pela Secretaria de Estado da Segurança e da Defesa Social e que o procedimento não arrolou outros interessados;
44.	Resposta: Quanto à escolha do Sistema de Registro de Preços por meio de pregão cujo objeto definido foi integralmente contratado pelo Estado da Paraíba, a SEAD entende correto o procedimento, uma vez que outros órgãos participaram do certame, num total de cinco.
45.	Análise: Conforme explicitado no Acórdão 1347/2018-TCU-Plenário, "no âmbito do sistema de registro de preços, a modelagem de aquisição por preço global de grupo de itens é medida excepcional que precisa ser devidamente justificada, além de ser, em regra, incompatível com a aquisição futura de itens isoladamente".
45.1.	Embora a SEAD-PB tenha levado a efeito uma licitação na modalidade registro de preços, na verdade, fazia uma contratação específica para atender um objetivo definido. O pregão poderia ter sido usado, mas não o registro de preços, porque a intenção real da administração, ao licitar, era contratar a execução de um serviço com fornecimento de produtos, não cadastrar preços para futura contratação. A SEAD-PB tinha consciência, desde o princípio, que o conjunto de itens de que se compunha o registro de preços fazia parte da execução de um projeto concebido. Após a execução do serviço, a Ata, praticamente, se esgotaria.
45.2.	Portanto, a licitação deveria contratar a execução do projeto de implantação do sistema de radiocomunicação, cujo resultado final deveria ser avaliado no conjunto, considerando o perfeito funcionamento do sistema, a integração das partes, de modo a garantir adequada operação.
45.3.	Como definido na jurisprudência do TCU, em regra, é incompatível a adoção de registro de preços para compra pelo valor global. A opção pelo registro de preços tem por objetivo a obtenção do MENOR preço para cada item, que poderá ser contratado isoladamente. Não consta dos autos justificativa para adoção dessa modelagem, em caráter excepcional.
45.4.	Portanto, existe uma falha formal nesse ponto. Por outro lado, o objeto já foi contratado e já está quase concluído. Não nos parece adequado, neste instante do processo, propor encaminhamento para a questão porque não há como corrigir a falha.
45.5.	Fica para o Estado da Paraíba a ciência da irregularidade, para que não volte a se repetir.
46.	Diligência: Fornecer cópia de todo processo de licitação, com destaque para os seguintes documentos: propostas de preços iniciais apresentadas pelos licitantes; planilha demonstrativa dos preços ofertados na fase de lances; planilha orçamentária usada como referência para verificação da adequação dos preços ofertados na licitação; atas e relatórios produzidos na condução da licitação; atos e pareceres sobre os recursos apresentados pelos licitantes.
47.	Resposta: informa que envia, em anexo, cópia integral de todo o processo licitatório nº 19.000.008103.2015.
48.	Análise: Acompanha a defesa da Secretária documentos que constituíram as peças 32 a 75.
SECRETARIA DE SEGURANÇA E DEFESA SOCIAL (SESDS-PB) 
49.	A SESDS-PB, por intermédio do 	Ofício 0275/2018/GS/SESDS/PB, de 6/5/2018, encaminha, organizadas conforme os itens elencados na diligência, as informações, os esclarecimentos e os documentos que julgou úteis (peça 76, p. 1) .
50.	Faz-se uma análise da resposta com base nos itens diligenciados por meio do Ofício 0281/2018-TCU/SECEX-PB, de 6/3/2018.
51.	Diligência: Não observar o art. 55, XIII, da Lei 8.666/1993, o art. 27 do Decreto 5.450/2005, o Acórdão 2684/2004-TCU-Primeira Câmara, relator Walton Alencar, o Edital Pregão 193/2015 (itens 15.4 e 15.5) , que exigem, por ocasião da contratação do licitante vencedor, a comprovação de que mantém as condições de habilitação exigidas no edital;
52.	Resposta: Secretaria da Segurança (Contratante) quando da celebração do Contrato Administrativo nº 023/2016-SESDS/PB, exigiu da Contratada Consórcio Motorola Solutions Paraíba, através da empresa Motorola Solutions Ltda. CNPJ nº 10.652.730/0001-20, empresa nacional líder do consórcio, a documentação relacionada às condições de habilitação exigidas no Edital. Para comprovação dos esclarecimentos acima citados, foram anexados documentos inerentes às condições de habilitação no ato da celebração contratual e seus aditivos contratuais (peça 76, p. 20-95) .
53.	Análise: Foram fornecidos documentos que demonstram que a Secretaria de Segurança requisitou documentos de habilitação do Consórcio Motorola Solutions Paraíba Ltda. mais de uma vez.
53.1.	Merece referência a Certidão Positiva com Efeitos de Negativa de Débitos Relativos aos Tributos Federais e à Dívida Ativa da União (item 10.5.3) , Certificado de Regularidade do FGTS - CRF (item 10.5.5) , Certidão Negativa de Débitos Trabalhistas (item 10.5.7) , Certidão de Tributos Mobiliários (item 10.5.4) , Certidão Negativa de Débitos Tributários da Dívida Ativa do Estado de São Paulo (item 10.5.4) , Certidão de Tributos da Secretaria de Finanças e Desenvolvimento Econômico do Município de São Paulo (item 10.5.4) , Certidão Sobre Tributos Imobiliários (item 10.5.4) , Certidão Estadual de Distribuições Cíveis (item 10.6.1) , Cadastro de Fornecedores Impedidos de Licitar e Contratar Com a Administração Pública Estadual - Cafil-PB, Certidão Sobre Tributos Imobiliários (item 10.5.4) , que foram emitidas pouco antes da celebração do contrato e comprovariam o preenchimento das condições de habilitação (peça 76, p. 21, 22, 24, 25, 26, 27, 28, 29, 31-35, 39) .
53.2.	Os elementos fornecidos indicam que a Administração observou na oportunidade da contratação as cautelas exigidas para a verificação da manutenção dos requisitos de habilitação.
54.	Diligência: Não aplicar sanção contratual ao Consórcio Motorola Solutions Paraíba por inexecução total do objeto contratado até 31/12/2016, prazo da vigência original do contrato, e prorrogações sucessivas dele até 31/12/2017, pelo menos, sem as devidas justificativas;
55.	Resposta: o prazo para execução de todo o projeto seria de 12 (doze) meses contados a partir do início da vigência do referido contrato. Por orientação jurídica o prazo inicial foi definido até o fim do exercício, em obediência à vigência do crédito orçamentário. Daí em diante, o contrato é prorrogado por iguais e sucessivos intervalos de 102 dias. Por isso, não ocorreu inexecução por parte do Consórcio Motorola (peça 76, p. 2-3) .
55.1.	Foram fornecidas cópias do contrato, termos aditivos, justificativas, notas técnicas e pareceres (peça 76, p. 96-120) .
56.	Análise: A explicação para a não aplicação de sanção contratual pela não entrega total do objeto contratado até 31/12/2016 é razoável e deve ser acolhida.
56.1.	O cronograma de implantação contido no item 2.6 do Termo de Referência, de 30/8/2016, ou 4.6 do Termo de Referência, de 30/6/2015, prevê a execução do objeto num intervalo de 12 meses; essa duração é coerente com o prazo máximo de contratação do item 11.1 do Termo de Referência (peça 13, p. 118; peça 11, p. 130, 149) . 
56.2.	Portanto, não procede a pretensão do representante de configurar inexecução do objeto após o decurso de 102 dias. Vale anotar que já ocorreu a extrapolação do prazo final de doze meses para a execução do objeto proposto no Termo de Referência (item 2.6, peça 13, p. 13) .
56.2.1.	Ainda assim, não existem elementos para concluir a ocorrência de inadimplemento por parte do consórcio. O próprio Estado da Paraíba informa que tem atrasado a execução do objeto, em decorrência de providências que lhe competiam, a exemplo do fornecimento de terreno para a implantação de sítios de telecomunicações (vide item 63.5) .
56.3.	Resposta satisfatória.
57.	Diligência: Fornecer cópia de todo o processo do convênio Senasp/MJ 792566/2013, incluindo a prestação de contas, se houver, com destaque para os seguintes documentos: plano de trabalho original aprovado; termos aditivos e correspondentes planos de trabalho aprovados; pareceres técnicos; decisão sobre aprovação das contas, se houver;
58.	Resposta: Informa que o convênio está vigente até 28/12/2018. Fornece documentos sobre o convênio (peça 76, p. 3; 121-133; peça 77, p. 1-54) .
59.	Análise: O Convênio foi firmado em 27/12/2013, com vigência até 27/12/2015 (cláusula décima quarta) . Como ainda está vigente, não existe prestação de contas. Foram anexados documentos que demonstram a ocorrência de três aditivos de prorrogação de prazo e três de ajuste no Plano de Trabalho (peça 76, p. 121-132) .
59.1.	O Aditivo 1/2015, de 29/12/2015 (peça 77, p. 25-30) faz a prorrogação do convênio até 27/12/2016. O Aditivo 1/2016, de 30/12/2016 (peça 77, p. 31-34) faz a prorrogação do convênio até 27/12/2017. O Aditivo 1/2018, de 10/01/2018 (peça 77, p. 35-40) faz a prorrogação do convênio até 27/12/2018.
59.2.	Há registro da existência de três aditivos de ajuste do plano de trabalho (peça 77, p. 41-42) . 
59.2.1.	Foi fornecido o Parecer 226/2016/NUGEP/DEPRO/SENASP, de 14/4/2016, que menciona se tratar da primeira alteração do plano de trabalho (peça 24, p. 23-27; peça 77, p. 43-47) . As alterações nos quantitativos previstos no plano de trabalho não repercutiram em aumento do valor final. No item 2.3.1 do parecer é feita uma tabela comparativa entre o Plano aprovado no convênio e o proposto após a definição dos preços de contratação.
59.2.1.1.	Com as alterações o Estado da Paraíba informa que conseguiria cobrir 90% do território estadual, entendendo o concedente que ocorreria ampliação do projeto (vide item 4.4 do parecer) . Concluiu o parecer pela aprovação do ajuste no plano de trabalho, aprovado pela Secretária Nacional de Segurança Pública.
59.2.1.2.	Convém mencionar que dois dias antes foi expedido o Parecer 214/2016/NUGEP/DEPRO/SENASP, de 12/4/2016, o qual aprecia também solicitação de alteração do Plano de Trabalho do Convênio, mantendo o valor final inicialmente proposto (peça 24, p. 18-22) .
59.2.1.3.	O Ofício 0190/2016/GS/SEDS/PB, 06/04/2014 (peça 23, p. 3-16) , do Estado da Paraíba que solicita a alteração do Plano de Trabalho foi expedido após a homologação e contratação do Consórcio Teltronic Paraíba Tetra. Portanto, os preços consignados no plano de trabalho consideram o que foi obtido desse licitante, lembrando que, posteriormente, a contratação foi anulada e passado o objeto para o Consórcio Motorola Solutions Paraíba Ltda.
59.2.2.	Foi fornecido também o Parecer 608/2017/COGEP-SENASP/CGPE/DEPRO/SENASP, de 4/10/2017 (peça 77, p. 48-54) , que propõe a expansão do sistema de rádio comunicação, de modo a atender todo o Estado da Paraíba (vide itens 1 e 2 do parecer) . No item "5. Análise Técnica" é informado um ganho financeiro decorrente do câmbio (item 5.3) e da sobra de licitação (item 5.4) , e que as alterações para ampliação do projeto não representam alteração do objeto conveniado. 
59.2.2.1.	É demonstrado em tabela (item 5.4.4) um comparativo entre o plano de trabalho aprovado e o proposto com inclusões de itens, mantido o valor total. Na sequência, é apresentada tabela (item 5.4.4.3) com proposta de uso dos rendimentos financeiros para adquirir novos itens e para cobrir diferença de material e serviço incluído no item 5.4.4, mas sem saldo suficiente.
59.2.2.2.	Convém ressaltar que a descrição de alguns produtos/serviços acrescidos ao convênio no item 5.4.4.3 não guarda correlação com a constante na Ata de Registro de Preços nº 28/2016.
59.2.2.3.	O parecer aprova as alterações propostas, com adição de R$ 8.284.621,16 ao valor do convênio, que é endossado pelo Diretor do Departamento de Políticas, Programas e Projetos da Senasp.
59.2.3.	Não é prestada informação ou fornecida documentação para o aditivo 2/2016 voltado para a alteração no cronograma de desembolso para desvincular etapa da meta 1, conforme pleiteado no aditivo 1/2016 (peça 77, p. 41-42) .
59.3.	Considera-se a diligência atendida.
60.	Diligência: Fornecer cópia de todo o processo decorrente da execução do contrato, com destaque para os seguintes documentos: Contrato 023/2016 e Ata de Registro de Preços; aditivos ao contrato 023/2016 celebrados, acompanhados dos pareceres/justificativas, das planilhas orçamentárias, das publicações; quadro demonstrativo da execução financeira do contrato 023/2016, discriminado por item, empenho e nota fiscal/faturamento; Termo de Recebimento do objeto do contrato 023/2016, se houver.
61.	Resposta: encaminhamos cópia de todo processo decorrente da execução do Contrato nº 023/2016, sendo assim: Contrato nº 023/2016, aditivos, publicações, pareceres, justificativas, quadro demonstrativo da execução financeira do contrato em estudo, relatórios de acompanhamento e termos de recebimentos, como também Termos de Recebimento e Relatórios de Acompanhamento da Execução Contratual.
62.	Análise: faz-se uma verificação dos documentos fornecidos, comentando os pontos julgados relevantes.
62.1.	Em relação aos documentos relativos ao Contrato e aditivos e à execução financeira, foram fornecidos:
62.1.1.	Ata de Registro de Preços nº 0028/2016, de 29/8/2016 (peça 77, p. 73-77) ;
62.1.2.	Contrato nº 0023/2016 - SESDS, de 21/9/2016 (peça 77, p. 88-98) ;
62.1.3.	Portaria SESDS 65/2016, de 19/9/2016, nomeação do gestor do contrato: Fabiano de Abrantes Vieira (peça 77, p. 100-101) ;
62.1.4.	Ordem de serviço 01, de 28/9/2016, autoriza o fornecimento dos equipamentos e a execução dos serviços (peça 77, p. 105-107) ;
62.1.5.	Aditivos ao contrato 023/2016
	Aditivo
	Data
	Motivo
	Vigência
	Peça 78, p.

	1º
	29/12/2016
	Prorrogação prazo
	12/4/2017
	18-25

	2º
	11/4/2017
	Prorrogação prazo
	22/7/2017
	26-35

	3º
	21/7/2017
	Prorrogação prazo
	1/11/2017
	36-45

	4º
	31/10/2017
	Prorrogação prazo
	10/2/2018
	46-54

	5º
	5/12/2017
	Acréscimo 19,58% (R$ 4.579.493,34) 
	5/12/2017
	55-76

	6º
	9/2/2018
	Prorrogação prazo
	22/5/2018
	78-92

	Obs: o contrato está com prazo final de vigência inferior à do convênio (vide item 59.1) .
62.1.6.	Contrato 028/2017, de 22/8/2017, no valor de R$ 222.470,40, para o fornecimento de duas unidades do item 2 da Ata do Pregão (peça 78, p. 93-107; peça 79, p. 1-5) .
ESTAÇÃO de Rádio Base com 02 portadoras - Equipamento transmissor e receptor de sinais de radiofrequência, de tecnologia digital com capacidade de retransmissão, autenticação e gerência de transceptores, com os recursos necessários para criptografia, que possibilite modo de Operação troncalizado, conforme especificado no Termo de Referência
62.1.7.	Quadro Demonstrativo da Execução Financeira do Convênio nº 792566/2013 (peça 11, p. 175-181; peça 79, p. 6-17) , organizado por nota de empenho. Apresenta-se um resumo dele adiante.
	Empenho
	Valor R$
	Pago R$
	Perc %
	Saldo R$
	Peça 79

	02722/2016 (peça 79, p. 18) 
	23.721.082,93
	19.468.194,14
	82,07
	4.252.888,79
	7-16

	02723/2016 (peça 81, p. 10) 
	1.426.000,00
	1.439.105,40
	100,92
	-13.105,40
	16-17

	02724/2016 (peça 81, p. 23) 
	1.241.001,11
	164.209,11
	13,23
	1.076.792,00
	17

	Total
	26.388.084,04
	21.071.508,65
	79,85
	5.316.575,39

	03411/2017 (peça 81, p. 28) 
	222.470,40
	0,00
		222.470,40
	17

	Total geral
	26.610.554,44
	21.071.508,65
	79,18
	5.539.045,79
	
62.1.7.1.	Observa-se do demonstrativo financeiro que ainda não há registro do empenho e da execução financeira do 5º Termo Aditivo ao contrato, assim como do aditivo ao convênio, no valor de R$ 8.284.621,16.
62.1.8.	Comprovantes de faturamento do contrato, a exemplo de notas de empenho, contratos de câmbio, comercial invoice, documento auxiliar de nota fiscal eletrônica (Danfe) , nota fiscal eletrônica de serviços (peça 79, p. 18-102; peça 80; peça 81, p. 1-28) .
62.2.	Quanto à supervisão sobre a execução do convênio, foram fornecidos quatro relatórios de acompanhamento do convênio (peça 81, p. 45-105) . O último deles registra a execução do convênio até abril/2018. Fazem-se alguns destaques do contido neste relatório.
62.2.1.	Os quantitativos dos itens 9 a 12 do contrato ainda não fazem referência ao aditivo que elevou a quantidade de sites de telecomunicações de 40 para 47 (peça 81, p. 97) .
62.2.2.	Para os itens 01 a 08 do contrato é registrada a entrega total dos bens (peça 81, p. 98) .
62.2.3.	Para os serviços contemplados pelos itens 13 a 16 também é informada a execução total (peça 81, p. 98) .
62.2.4.	Para os itens 09 a 12 que compõem os sites de telecomunicações é apresentado um quadro resumo da situação da execução (peça 81, p. 99-101) . Os sete sites acrescentados por último ainda não foram entregues/executados. Dos 40 inicialmente contratados, estão pendentes sete (vide item 63.5.3) , previstos para as localidades de Guarabira (GUAR 011) , São Bentinho (SBTI 032) , Pico do Jabre (PCOJ 028) , Manaíra (MANA 035) , Conceição (CONC 036) , Itaporanga (ITAP 038) , Viana (VIAN 037) .
63.	Em "Esclarecimentos técnicos adicionais", foram expostas algumas considerações sobre o empreendimento, valendo destacar o seguinte.
63.1.	Um site de telecomunicação é constituído pelos seguintes itens: uma torre (que pode ser de 60 ou 80 metros) , uma estrutura metálica "out door" e Serviços de Integração, Instalação, Testes e Adaptação de Infraestrutura de Sítios para Telecomunicações.
63.2.	Apresentou um quadro detalhado dos itens da planilha do contrato executados ou entregues na totalidade, sugerindo a execução de 33 sítios de telecomunicações (peça 76, p. 4-6) .
63.3.	Apresentou um quadro detalhado contendo quatro itens que representam a produção de sítios de telecomunicações (sete) e que se encontram ainda em fase inicial de implementação em razão de pendências na regularização de imóveis para construção dos sites (ERBs) (peça 76, p. 6) .
63.4.	O projeto inicial previa a aquisição de 30 sites de telecomunicações distribuídos pelo Estado da Paraíba que atenderia às principais cidades. A obtenção de preços mais baixos no pregão possibilitou o aumento da área de cobertura, elevando-se para 40 sites já no contrato inicial e, por aditivo, mais sete foram acrescidos, alcançando um total de 47 (peça 76, p. 6-7) .
63.5.	A responsabilidade pela obtenção dos terrenos para instalação dos sites é da Secretaria de Estado da Segurança e da Defesa Social, conforme declarado nas justificativas e previsto nas obrigações do Contratante no Termo de Referência (item 7.1.10, peça 11, p. 143) . Deu-se preferência ao uso de imóveis públicos. Foi fornecida listagem de 30 imóveis públicos (item 1.3.17.1 do Termo de Referência) em diversas localidades (item 1.1.1.1 da resposta) (peça 76, p. 7-8) .
63.5.1.	Durante estudos realizados no decorrer da implantação de todo o projeto, foi verificada a necessidade de modificação de 21 das 40 localidades inicialmente previstas, por conta do alinhamento entre os encales (link entre os sites de telecomunicações) e modificação da área de cobertura, o que por si só já afetou diretamente os prazos de execução.
63.5.2.	Apresenta uma tabela que detalha os 40 sites de telecomunicações inicialmente contratados, destacando que 15 serão instalados em terrenos do Governo do Estado da Paraíba e 25 em terrenos de particulares, de prefeituras municipais ou do INCRA (peça 76, p. 8-13) .
63.5.3.	Dos 25 sites que estão em terrenos de terceiros, informa as pendências em relação a alguns municípios (vide item 62.2.4) :
63.5.3.1.	cidade de São Bentinho - está em processo de desapropriação;
63.5.3.2.	cidade de Itaporanga - teve o alvará de construção cancelado (sem previsão para retomada da obra) ;
63.5.3.3.	cidade de Maturéia (Pico do Jabre) - não iniciou porque não foi finalizado o processo de desapropriação;
63.5.3.4.	cidade de Guarabira - teve a obra embargada pela prefeitura e ainda não foi expedido o alvará para o novo local onde será construído;
63.5.3.5.	cidade de Conceição - em fase de conclusão;
63.5.3.6.	cidade de Bonito de Santa Fé - em fase de conclusão;
63.5.3.7.	cidade de Manaíra - em fase de conclusão.
63.6.	Informa que o cronograma previsto no termo de referência não levou em consideração as condições climáticas no Estado, como chuva e descargas atmosféricas, que afetam diretamente a instalação dos equipamentos. As chuvas inviabilizaram escavações, concretagem, montagem e pintura das torres, já as descargas atmosféricas inviabilizaram qualquer tipo de montagem e instalação de equipamentos na torre. Também não foram considerados atrasos devidos a processos internos de outros órgãos como prefeituras municipais, CREA, IBAMA, SUDEMA e a Concessionária de energia elétrica.
63.7.	Informa que a concessionária de energia elétrica, Energisa, com base na Resolução Normativa 414, de 9/9/2010 (Art. 34. Inciso II) , solicita um prazo de 120 dias para concluir a ligação de novas unidades consumidoras que necessitam de extensão de rede até 01 Km de alta tensão.
63.8.	Na sequência, apresenta tabela informativa do estágio da obra em cada um dos 40 sites (peça 76, p. 14-17) .
64.	Abriu ainda um tópico de "Considerações finais", sobre o qual faz-se um resumo do relevante.
64.1.	Alega que o atraso na execução total do objeto do contrato 023/2016 decorre de motivos externos que fogem do âmbito da Secretaria de Estado da Segurança Pública e da Defesa Social e do Consórcio Motorola Solutions Paraíba Ltda.; por essa razão não fora aplicada sanção contratual. Enumera alguns eventos.
64.1.1.	Aumento nos quantitativos dos itens 09, 10, 11 e 12 da Ata de Registro de Preços 28/2016, que alterou o cronograma de implantação do Termo de Referência.
64.1.2.	Modificação de 21 localidades por motivos técnicos, inclusive com paralisação de obras nas cidades de Itaporanga e Guarabira, tendo esta última demolido construção em estado avançado.
64.1.3.	Ocorrências de eventos naturais (chuva e descargas atmosféricas) não previstos no cronograma.
64.2.	Ao final, arremata que não praticou despesas antieconômicas, ilegalidades, irregularidades ou prejuízos ao erário.
Análise sobre "Esclarecimentos técnicos adicionais" e "Considerações finais"
65.	Quanto à execução do convênio, consta que dos 16 itens contratados, apenas existem pendências em relação aos itens 09 a 12 (vide item 62.2 e subitens) . Esse grupo de itens se referem aos sítios de telecomunicações, cuja previsão inicial era de 30, mas esse número foi aumentado duas vezes. Na contratação elevou-se para 40 sítios e, depois, por aditivo para 47.
65.1.	Desses 47, estão pendentes de conclusão 14 sites, sendo que para os sete sítios acrescidos por aditivo contratual não existe informação de terem iniciados.
66.	Foi aditado o convênio para ampliação do projeto inicial, incorporando os rendimentos de aplicações financeira, o que elevou o valor final em R$ 8.284.621,16 (vide item 59.2.2) . O plano de trabalho (peça 77, p. 1-24) registra que o valor do convênio subiu de R$ 28.516.746,00 para R$ 36.801.367,16 
66.1.	Não consta das informações fornecidas aditivo ao contrato 023/2016 incorporando esse saldo financeiro (vide itens 62.1.5 e 62.1.7) .
66.1.1.	A somatória dos itens/etapas (7, 8, 10-12, 19-21) da Meta 04 do Plano de Trabalho a serem acrescidos ao projeto e contemplados na Ata de Registro de Preços totaliza R$ 2.026.411,16. Essa soma não coincide com o quinto aditivo ao contrato 023/2016.
66.2.	Por outro lado, o contrato 023/2016 tinha o valor de R$ 26.388.084,04; com o quinto aditivo de R$ 4.579.497,34, deduz-se que o valor final do contrato se elevou a R$ 30.967.581,38. Existe ainda um saldo de convênio de R$ 5.611.315,38 (já deduzido o valor do contrato 028/2017; vide item 62.1.6) que ainda não teve desdobramento em contratação para complementação da execução do objeto do convênio.
66.3.	Da comparação entre a Ata de Registro de Preços 28/2016 e os itens acrescentados para aplicação dos rendimentos financeiros, constatou-se que as descrições de 13 dos 21 itens aditados contidas no Plano de Trabalho para a Meta 04, etapas 1 a 6, 9, 13 a 18, não encontram correspondentes na Ata de Registro de Preços (peça 77, p. 7-9, 74-75) .
66.3.1.	Não foi prestada informação a respeito da abertura de procedimento de licitação para a contratação dos itens acrescidos ao convênio e que não estão contemplados na Ata de Registro de Preços.
67.	Quanto às observações a respeito da execução do objeto contidas em "Esclarecimentos técnicos adicionais" e "Considerações finais", o relato apresentado indica deficiência de planejamento e ineficiência na execução dos serviços que tem atrasado sobremaneira a execução do objeto.
67.1.	Destaque-se que o projeto/plano de trabalho foi apresentado ao concedente em agosto de 2013. O Estado da Paraíba iniciou a licitação em julho/2015. A ordem de serviço para início da execução dos serviços, objeto do contrato 023/2016 foi recebida pelo Consórcio, em 29/9/2016 (peça 77, p. 105) , para conclusão do objeto em até doze meses. Até 30/4/2018, último dia do mês a que se refere o mais recente relatório de acompanhamento da execução (vide item 62.2) , já teria decorrido um ano e sete meses e o objeto ainda não foi concluído. O convênio está com vigência até 27/12/2018.
67.2.	O Estado da Paraíba teve tempo suficiente para fazer e ajustar o plano de trabalho até a licitação. No entanto, efetuou alteração nele em abril/2016, logo após adjudicar o objeto em favor do Consórcio Teltronic Paraíba Tetra, fez 21 mudanças de localidades para instalação de sítios de telecomunicações e, em 2017, fez nova alteração para aproveitar os rendimentos de aplicações financeiras.
67.3.	Logo, não é razoável afirmar que não foram consideradas no planejamento e definição do cronograma de execução situações como: condições climáticas (a exemplo de chuva e descargas atmosféricas) , atrasos em processos internos de outros órgãos (prefeituras, CREA, Ibama, Sudema, Energisa) , desapropriações, embargos, mudança do local de instalações de 21 sítios, aumento do número de sítios. Esses eventos (que fazem parte da rotina desses empreendimentos) aconteceram, atrasaram e prejudicaram o regular andamento dos serviços e não poderiam ter sido negligenciados, muito menos desconsiderados.
67.4.	Convém destacar o desconhecimento da Resolução 414/2010, que faculta ao concessionário de energia prazo de 120 dias para concluir ligações de novas unidades consumidoras que necessitem de extensão de rede de alta tensão de até um quilômetro.
67.5.	Então, o atraso na conclusão decorre de falha do convenente que não foi diligente no planejamento.
67.6.	Essa deficiência no planejamento deve servir de aprendizado ao Estado da Paraíba, para melhorar a qualidade dos planos de trabalhos elaborados. Cabe ao Ministério Extraordinário da Segurança Pública incorporar nas próprias rotinas de seleção de projetos rotinas ou providências que contemplem a verificação da qualidade dos planos de trabalho propostos.
67.7.	Para tanto, convém encaminhar cópia desta instrução a ambos, juntamente com o acórdão do TCU.
68.	A diligência foi atendida.
CONCLUSÃO
69.	Cuidam os autos de representação formulada por licitante a respeito de possíveis irregularidades ocorridas na licitação na modalidade pregão presencial, pelo critério de menor preço global, objetivando o registro de preços para contratação de empresa ou consórcio de empresas para fornecimento de serviço de implantação de sistema de radiocomunicação PMR (Professional Mobile Radio) de padrão aberto (TETRA - Terrestrial Trunked Radio) que comporá o sistema estadual de radiocomunicação digital do Estado da Paraíba.
70.	O Consórcio Teltronic Paraíba Tetra listou vários fatos que entendeu irregular. Na instrução inicial foi feita uma síntese das ocorrências e um resumo dos autos, propondo-se a realização de diligência para instruir o processo.
71.	Foram expedidas diligências à Secretaria de Estado da Administração (SEAD) , à Secretaria de Estado da Segurança e da Defesa Social (SESDS) e à Secretaria Nacional de Segurança Pública (Senasp) do Ministério da Justiça.
71.1.	Os três órgãos atenderam à diligência e forneceram documentos que constituíram cinquenta e seis peças, 32 a 75 (SEAD) , 76 a 81 (SESDS) e 23 a 28 (Senasp) .
71.2.	Consideram-se satisfatórias as respostas às diligências.
72.	Resumem-se adiante as irregularidades apontadas na representação.
72.1.	Indevida habilitação do Consórcio Motorola Solutions Paraíba, em cumprimento a decisão judicial que contrapôs o entendimento da Comissão de Licitação, da Procuradoria do Estado e do TCE-PB. Descumprimento pelo Consórcio Motorola Solutions Paraíba, CNPJ nº 24.396.496/0001-22, de exigência do edital (itens 10.19.4 e 10.19.4.1) ; as empresas reunidas em consórcio deveriam, individualmente, apresentar toda a documentação de habilitação. Esse assunto foi analisado nos itens 31 a 33.5.
72.2.	Não abertura de prazo para formulação de recurso contra a habilitação e adjudicação do objeto em favor do Consórcio Motorola Solutions Paraíba, CNPJ nº 24.396.496/0001-22, em decorrência da habilitação desse consórcio por decisão judicial. Esse assunto foi analisado nos itens 34 a 36.8. 
72.3.	Informa que não fora exigida por ocasião da contratação do licitante vencedor a comprovação de que mantinha ou detinha as condições de habilitação exigidas no edital. Esse assunto foi analisado nos itens 51 a 53.2.
72.4.	Adjudicação dos itens 3 e 12 da licitação por preço superior ao de referência (vide item 15 e subitens) . Esse assunto foi analisado nos itens 37 a 39.14.3.
72.5.	Possível inexecução total do objeto, em decorrência de não cumprimento do contrato dentro do prazo de vigência, sem que houvesse aplicação de sanção contratual. Esse assunto foi analisado nos itens 54 a 56.3 e 62.2 a 67.5.
72.6.	Formulou pedido de prolação de decisão do TCU que impeça o Estado da Paraíba de permitir que outros órgãos da Administração Pública adiram ao Registro de Preços Presencial 193/2015-SEAD (Internacional) . Esse assunto foi analisado nos itens 40 a 42.5.3.
72.7.	Escolha do sistema de Registro de Preços por meio da modalidade de licitação pregão, haja vista que o objeto definido foi integralmente contratado pela Secretaria de Estado da Segurança e da Defesa Social e que o procedimento não arrolou outros interessados. Esse assunto foi analisado nos itens 44 a 45.2.
73.	Convém destacar que a execução do objeto do convênio e do que ficou consignado em contrato com o Consórcio Motorola Solutions Paraíba Ltda. está na fase final. Apenas estão em fase de execução parcial os serviços referentes aos itens 9 a 12, haja vista que sofreram um acréscimo de 56,67% com o aumento de 30 para 47 sítios.
73.1.	Desses 47 sítios, 33 foram concluídos, sete estão em execução e sete por iniciar. Assim, o percentual de execução é superior a 70,21%. O Convênio atingiu o valor final, após aditivos, de R$ 36.801.367,16. Pelo quadro adiante, os 14 sítios pendentes de conclusão representam uma soma financeira de R$ 6.031.509,60 (com base nos preços da Ata de Registro de Preços) ; esse cálculo considera execução zero para cada um dos itens.
	Item
	Qtde
	Preço unitário
	Total

	9
	14
	 100.806,90 
	 1.411.296,60 

	10
	14
	 135.567,90 
	 1.897.950,60 

	11
	14
	 132.091,80 
	 1.849.285,20 

	12
	14
	   62.569,80 
	     875.977,20 

	 6.034.509,60 

73.2.	Portanto, o volume de serviços executados alcançou o percentual mínimo de 83,61%, com base na posição de abril/2018. Diante do adiantado da execução, a prudência recomenda ponderar os efeitos de eventual deliberação desta Corte sobre um contrato na iminência de conclusão.
74.	Dos pontos impugnados pelo Consórcio Teltronic Paraíba Tetra, os que despertaram maior interesse, em razão de eventual impacto relevante sobre o processo, foram a possível ocorrência de sobrepreço nos itens 3 e 12 e uma possível preterição do licitante.
74.1.	Os elementos colhidos permitiram concluir que não ocorrera o sobrepreço apontado pelo consórcio. O valor global adjudicado foi inferior ao apurado em pesquisa antes da licitação, que foi o critério de julgamento das propostas.
74.1.1.	Também quando se analisa, individualmente, os itens 3 e 12, verifica-se a não ocorrência de sobrepreço, haja vista que os preços médios, critério prevalente ao tempo da licitação, são superiores ao adjudicado.
74.2.	O Consórcio Teltronic Paraíba Tetra não apresentou o menor preço na licitação (8,21% acima do preço da adjudicatária) . Entendia ter sido preterida na licitação por critérios de habilitação. A discussão foi parar no Judiciário, que deliberou pela anulação da decisão de inabilitação proferida em recurso administrativo e declarou habilitado o Consórcio Motorola Solutions Paraíba Ltda. Portanto, também nesse aspecto, não merece prosperar a irresignação do licitante.
75.	De tal sorte que, superado os aspectos mais relevantes dos autos, entende-se que o processo se encontra maduro para a prolação de deliberação.
75.1.	Em linha com o exposto nos itens 40 a 42.5.3, convém dar ciência ao Estado da Paraíba sobre falhas cometidas no planejamento e execução do projeto e sobre a devida observância do entendimento do TCU a respeito da aquisição de produtos/serviços listados em Ata de Registros de Preços constituída mediante licitação com adjudicação em lote ou grupo pelo valor global.
75.2.	Dar ciência do acórdão que vier a ser proferido ao Ministério da Justiça, por intermédio da Secretaria Nacional de Segurança Pública, acompanhado desta instrução, para adoção das providências cabíveis no exercício da supervisão do convênio e para aprimoramento dos procedimentos de seleção de propostas.
75.3.	Dar ciência da deliberação ao representante, ao Estado da Paraíba e ao Consórcio Motorola Solutions Paraíba.
Aditamento
76.	O representante apresentou aditamento à representação (peça 9) , no qual expôs os fatos adiante descritos.
76.1.	Ocorrência de nova prorrogação de prazo para além do dia 12/4/2017, data limite da primeira prorrogação.
76.2.	Indevida adesão à Ata de Registro de Preços por outros entes da federação.
76.3.	Indevida habilitação do Consórcio Motorola Solutions Paraíba, em cumprimento a decisão judicial que contrapôs o entendimento da Comissão de Licitação, da Procuradoria do Estado e do TCE-PB.
77.	Os elementos adicionais fornecidos não mudam o cenário dos autos.
Convênio Senasp/MJ 792566/2013
78.		O representante informa no item I - Competência desta Corte de Contas que o Pregão 193/2015 (item 2 e subitens) foi financiado com recursos públicos do Convênio Senasp/MJ 792566/2013 (peça 1, p. 2; peça 7, p. 38-48) .
78.1.	Pesquisa no sítio www.convenios.gov.br revelou que a informação procede e foi confirmada na instrução do processo. Há referência ao pregão e ao Contrato 023/2016, que está armazenado na internet (peça 10) .
78.2.	O convênio previu R$ 28.516.746,00 para a execução do Plano de Trabalho, sendo R$ 27.090.746,00 do Ministério da Justiça, por intermédio da Secretaria Nacional de Segurança Pública, e R$ 1.426.000,00 de contrapartida do Estado da Paraíba, por intermédio da Secretaria de Estado de Justiça e Segurança Pública, recursos do programa 2070 - Segurança Pública com Cidadania - Fortalecimento das Instituições de Segurança Pública - Brasil Mais Seguro (peça 10, p. 5, 23, 57, 59) .
78.2.1.	A parcela federal de R$ 27.090.746,00 foi transferida em 31/12/2013 (peça 10, p. 60-62) .
78.3.	Na presença majoritária de recursos federais, o TCU tem competência para apreciar a matéria.
EXAME DE ADMISSIBILIDADE
79.	Inicialmente, deve-se registrar que a representação preenche os requisitos de admissibilidade constantes no art. 235 do Regimento Interno do TCU, haja vista a matéria ser de competência do Tribunal, referir-se a responsável sujeito a sua jurisdição, estar redigida em linguagem clara e objetiva, conter nome legível, qualificação e endereço do representante, bem como encontrar-se acompanhada do indício concernente à irregularidade ou ilegalidade.
80.	Além disso, o Consórcio Teltronic Paraíba TETRA, representado pela Teltronic Brasil Ltda., CNPJ 03.316.088/0001-43, possui legitimidade para representar ao Tribunal, consoante disposto no art. 113, da Lei 8.666/1993, e no inciso VII do art. 237 do RI/TCU.
81.	Ainda, conforme dispõe o art. 103, § 1º, in fine, da Resolução - TCU 259/2014, verifica-se a existência do interesse público no trato da suposta irregularidade/ilegalidade, pois a ocorrência de preços superiores ao de referência ou preço base pode, em tese, causar prejuízo ao erário federal (Ministério da Justiça) .
82.		Dessa forma, a representação poderá ser admitida, para fins de comprovar a sua procedência, nos termos do art. 234, § 2º, segunda parte, do Regimento Interno do TCU, aplicável às representações de acordo com o parágrafo único do art. 237 do mesmo RI/TCU.
INFORMAÇÕES ADICIONAIS
83.	Existe Mandado de Segurança 0800279-03.2016.8.15.0000 impetrado pelo Consórcio Motorola Solutions Paraíba, CNPJ nº 24.396.496/0001-22, perante o Tribunal de Justiça da Paraíba. Foi expedido Acórdão favorável à Motorola que resultou na habilitação e contratação dela para executar o objeto. O Consórcio Teltronic Paraíba Tetra, liderado pela Teltronic Brasil Ltda., impetrou Embargos de Declaração que foram rejeitados; protocolizou Recurso Especial que foi inadmitido (vide item 9 e peça 3, p. 29-71; peça 15) . 
84.	O Secretário de Segurança e da Defesa Social, Cláudio Coelho Lima, por meio do ofício 935/2016-GS/SEDS/PB, de 24/10/2016, juntado aos autos em 1/12/2017, requer do TCU "... de forma preventiva, gostaríamos, se possível, que esse Órgão fizesse o acompanhamento e monitoramento da execução do contrato pertinente" (peças 13 e 14) .
84.1.	O expediente encaminhou os seguintes documentos: Termo de Referência, Portaria designação gestor contrato, Contrato 23/2016, notas de empenho 2722, 2723 e 2724, Ordem de Serviço, Orientações para faturamento.
84.2.	Tanto o acompanhamento quanto o monitoramento são instrumentos de fiscalização usados pelo TCU, conforme consignado no Título VI Atividade de Controle Externo, Capítulo III Fiscalização, Seção II Instrumentos de Fiscalização, arts 241 a 243, do Regimento Interno.
85.	Nos termos do Regimento Interno (art. 232) , o solicitante não está arrolado entre os legitimados para requisitar fiscalização; o TCU por intermédio do Plenário ou do relator não conhecerá de solicitações formuladas por quem não esteja legitimado.
PROPOSTA DE ENCAMINHAMENTO
86.	Ante todo o exposto, submetem-se os autos à consideração superior, propondo:
86.1.	Conhecer da presente representação, satisfeitos os requisitos de admissibilidade previstos nos arts. 235 e 237, inciso VII, do Regimento Interno deste Tribunal, c/c o art. 113, da Lei 8.666/1993 e no art. 103, §1º, da Resolução - TCU 259/2014.
86.2.	No mérito, julgar IMPROCEDENTE a representação, haja vista que as falhas imputadas não foram confirmadas no exame dos autos.
86.3.	Não conhecer da solicitação de acompanhamento e monitoramento do contrato 023/2016, firmado em decorrência do Convênio Senasp/MJ 792566/2013, formulada pelo Secretário de Segurança e da Defesa Social do Estado da Paraíba, em razão de o solicitante não está arrolado entre os legitimados para requisitar fiscalização, nos termos do Regimento Interno (art. 232) .
86.4.	Dar ciência ao Estado da Paraíba, por meio da Secretaria de Estado da Administração, a fim de que observe o entendimento do TCU firmado no Acórdão 1347/2018-TCU-Plenário, relator Bruno Dantas, a respeito da aquisição de produtos/serviços listados em Ata de Registros de Preços constituída mediante licitação com adjudicação em lote ou grupo pelo valor global, em especial o item 9.2.3.1. e subitens.
86.5.	Dar ciência, nos termos da Resolução TCU 265/2014, do acórdão que vier a ser proferido ao Ministério Extraordinário da Segurança Pública, por intermédio da Secretaria Nacional de Segurança Pública, e ao Estado da Paraíba, acompanhado desta instrução, para adoção das providências cabíveis.
86.6.	Dar ciência da deliberação ao Consórcio Teltronic Paraíba Tetra e ao Consórcio Motorola Solutions Paraíba Ltda.
86.7.	Encerrar o presente processo, nos termos do art. 169, inciso V, do Regimento Interno do TCU."
4.	O corpo diretivo da então denominada Secex/PB aquiesceu à aludida proposta.
5.	Nesse cenário, o Tribunal lavrou o Acórdão 2323/2018-TCU-Plenário, por intermédio do qual decidiu, no essencial, conhecer da representação; considerá-la improcedente; não conhecer da solicitação formulada pelo Secretário de Segurança e da Defesa Social do Estado da Paraíba para que o TCU acompanhasse e monitorasse o Contrato 23/2016, em razão de o solicitante não estar arrolado entre os legitimados para requisitar fiscalização; e dar ciência ao Estado da Paraíba, por meio da Secretaria de Estado da Administração, a respeito das condições estabelecidas no Acórdão 1347/2018-TCU-Plenário para a aquisição de produtos/serviços listados em Ata de Registros de Preços constituída mediante licitação com adjudicação em lote ou grupo pelo valor global.
6.	Irresignado com este decisum, o Consorcio Motorola Solutions Paraíba ingressou com os presentes embargos de declaração, no qual alega a existência obscuridade na decisão embargada. 
7.	Em sua fundamentação, o recorrente argumenta que o Tribunal reconheceu que houve deficiência de planejamento pelo Estado da Paraíba quando da instituição do prazo de execução contratual previsto em instrumento convocatório, mas não consignou " (...) de forma expressa que a embargante não foi responsável por gerar a referida delonga na execução das obras, resultando assim, em aspecto obscuro a ser sanado".
8.	Para ele, o saneamento desse vício se mostra importante para o aperfeiçoamento da decisão prolatada, e possui " (...) relevância para a embargante, ao passo em que demonstra sua isenção no tocante a qualquer irregularidade na execução contratual".
9.	Nesse sentido, pondera que a integração da deliberação, na forma requerida, " (...) viria para amparar o trabalho desta Colenda Corte de Contas em eventual Tomada de Contas Especial futura, ao passo em que já teria avaliado a conduta da contratada até o percentual de 83,61 (oitenta e três e sessenta e um por cento) de serviços executados, como mencionado no item 73.2 da Proposta de Encaminhamento".
10.	Após invocar jurisprudência acerca do cabimento dos embargos de declaração, pleiteia o conhecimento e acolhimento do expediente, de forma a sanar a omissão supramencionada.
	É o relatório.

Heitor Vitor Mendonça Fralino Sica (182193/OAB-SP) e outros, representando Teltronic Brasil Ltda.; e Joao Souza da Silva Junior (16.044/OAB-PB), representando Consorcio Motorola Solutions Paraíba

Não atuou.

EMBARGOS DE DECLARAÇÃO EM REPRESENTAÇÃO. SUPOSTAS IRREGULARIDADES EM PREGÃO PARA REGISTRO DE PREÇOS. FALHAS NÃO CONFIRMADAS APÓS EXAME PRELIMINAR. RECURSO. SUPOSTA OBSCURIDADE. AUSÊNCIA. IMPOSSIBILIDADE DE DECLARAÇÃO FORMAL DE LEGALIDADE DE CONDUTA DE RESPONSÁVEL EM PROCESSO DE FISCALIZAÇÃO. CONHECIMENTO DO RECURSO E REJEIÇÃO.

REPRESENTAÇÃO (REPR)

Secretaria de Controle Externo da Defesa Nacional e da Segurança Pública (SecexDefes).

Cuidam os autos de embargos de declaração opostos pelo Consorcio Motorola Solutions Paraíba ao Acórdão 2323/2018-TCU-Plenário.
2.	O presente feito trata, originalmente, de representação formulada pelo Consórcio Teltronic Paraíba Tetra, representada pela empresa líder Teltronic Brasil Ltda., a respeito de possíveis irregularidades ocorridas no Pregão Presencial nº 193/2015-SEAD, cujo objeto era o registro de preços para contratação de empresa ou consórcio de empresas para fornecimento de serviço de implantação de sistema de radiocomunicação PMR (Professional Mobile Radio) de padrão aberto (TETRA - Terrestrial Trunked Radio) que comporá o sistema estadual de radiocomunicação digital do Estado da Paraíba (peça 1) .
3.	A autora da representação noticiou os seguintes indícios de irregularidades, conforme descrição da instrução que subsidiou a deliberação recorrida:
a)	"indevida habilitação do Consórcio Motorola Solutions Paraíba, em cumprimento a decisão judicial que contrapôs o entendimento da Comissão de Licitação, da Procuradoria do Estado e do TCE-PB";
b)	"descumprimento pelo Consórcio Motorola Solutions Paraíba, CNPJ nº 24.396.496/0001-22, de exigência do edital (itens 10.19.4 e 10.19.4.1) ; as empresas reunidas em consórcio deveriam, individualmente, apresentar toda a documentação de habilitação";
c)	"não abertura de prazo para formulação de recurso contra a habilitação e adjudicação do objeto em favor do Consórcio Motorola Solutions Paraíba, CNPJ nº 24.396.496/0001-22, em decorrência da habilitação desse consórcio por decisão judicial"; 
d)	não exigência " (...) por ocasião da contratação do licitante vencedor a comprovação de que mantinha ou detinha as condições de habilitação exigidas no edital. Esse assunto foi analisado nos itens 51 a 53.2";
e)	"adjudicação dos itens 3 e 12 da licitação por preço superior ao de referência (vide item 15 e subitens) "; 
f)	"possível inexecução total do objeto, em decorrência de não cumprimento do contrato dentro do prazo de vigência, sem que houvesse aplicação de sanção contratual"; e
g)	"escolha do sistema de Registro de Preços por meio da modalidade de licitação pregão, haja vista que o objeto definido foi integralmente contratado pela Secretaria de Estado da Segurança e da Defesa Social e que o procedimento não arrolou outros interessados".
4.	A então denominada Secex/PB analisou a matéria e os elementos juntados aos autos, após a realização de diligências perante os órgãos estaduais competentes, e concluiu que as falhas reportadas não foram confirmadas. 
5.	Nesse cenário, o Tribunal lavrou o Acórdão 2323/2018-TCU-Plenário e decidiu, no essencial, conhecer da representação; considerá-la improcedente; não conhecer da solicitação formulada pelo Secretário de Segurança e da Defesa Social do Estado da Paraíba para que o TCU acompanhasse e monitorasse o Contrato 23/2016; e dar ciência ao Estado da Paraíba, por meio da Secretaria de Estado da Administração, a respeito das condições estabelecidas no Acórdão 1347/2018-TCU-Plenário para a aquisição de produtos/serviços listados em Ata de Registros de Preços constituída mediante licitação com adjudicação em lote ou grupo pelo valor global.
6.	Irresignado com esse decisum, o Consorcio Motorola Solutions Paraíba ingressou com os presentes embargos de declaração, no qual alega a existência de obscuridade na decisão embargada. 
7.	Em sua fundamentação, o recorrente argumentou que o Tribunal reconheceu que houve deficiência de planejamento pelo Estado da Paraíba quando da instituição do prazo de execução contratual previsto em instrumento convocatório, mas não consignou " (...) de forma expressa que a embargante não foi responsável por gerar a referida delonga na execução das obras, resultando assim, em aspecto obscuro a ser sanado".
8.	Para ele, o saneamento desse vício se mostra importante para o aperfeiçoamento da decisão prolatada, e possui " (...) relevância para a embargante, ao passo em que demonstra sua isenção no tocante a qualquer irregularidade na execução contratual".
9.	Nesse sentido, ponderou que a integração da deliberação, na forma requerida, " (...) viria para amparar o trabalho desta Colenda Corte de Contas em eventual Tomada de Contas Especial futura, ao passo em que já teria avaliado a conduta da contratada até o percentual de 83,61 (oitenta e três e sessenta e um por cento) de serviços executados, como mencionado no item 73.2 da Proposta de Encaminhamento".
10.	Após invocar jurisprudência acerca do cabimento dos embargos de declaração, pleiteou o conhecimento e acolhimento do expediente, de forma a sanar a omissão supramencionada.
11.	Feito esse necessário resumo, passo a decidir.
12.	Preliminarmente, observo que os presentes embargos de declaração preenchem os requisitos de admissibilidade previstos no art. 34, caput e § 1º, da Lei 8.443/1992, razão pela qual entendo que eles devem ser conhecidos.
13.	No mérito, compreendo que o tipo de obscuridade suscitada pelo recorrente - a falta de declaração expressa de que ele não tinha responsabilidade pelo atraso nas obras - não é passível de ser sanada, especialmente pela via dos embargos de declaração.
14.	A uma porque ela pode ser deduzida da instrução que subsidiou a unidade técnica, considerando os limites expostos no item 16 a seguir. A duas porque tal pedido guarda certa semelhança a uma ação declaratória de legalidade de ato, o que não encontra amparo na Lei 8.443/1992 e nas demais normas de regência da atividade de controle externo. E a três porque a manifestação expressa da regularidade da conduta de pessoas sujeitas à jurisdição do TCU somente se dá em processo de contas. 
15.	Quanto ao primeiro ponto, ressalto que a instrução que subsidiou a deliberação recorrida destacou, de modo expresso, que "o atraso na conclusão [do contrato] decorre de falha do convenente que não foi diligente no planejamento". Por decorrência lógica, isso implica afirmar que a unidade técnica não encontrou evidências de irregularidades associadas à conduta do Consorcio Motorola Solutions Paraíba no atraso verificado na execução do contrato, com base nos elementos que lhe foram disponibilizados.
16.	A despeito disso, é preciso destacar que a verdade formal, em processos de fiscalização, está limitada aos papéis de trabalho e informações manuseados na época da apreciação dos fatos, não havendo óbice a que o Tribunal, munido de novos documentos e informações, em posterior processo de fiscalização ou de tomada de contas, chegue à conclusão distinta e eventualmente aponte irregularidades outrora não identificadas.
17.	Sobre o segundo aspecto, assinalo que a Lei 13.655/2018, que promoveu alterações na Lei de Introdução às Normas do Direito Brasileiro, chegou a prever a possibilidade de um ente propor ação declaratória de validade de ato, contrato, ajuste, processo ou norma administrativa, cuja decisão faria coisa julgada com eficácia erga omnes. Porém, o dispositivo foi vetado pelo então Presidente da República.
18.	Embora o pedido em análise não guarde estrita semelhança com a ação supramencionada, já que esta ocorreria no âmbito judicial, a falta de previsão legal para uma ação de controle de idêntica finalidade, em sede recursal ou originariamente, não permite que se dê guarida ao requerimento formulado pela embargante. Por isso, reputo adequado rejeitar os embargos de declaração em exame.
19.	Diante de todo o exposto, voto por que seja adotada a deliberação que ora submeto a este Colegiado.
TCU, Sala das Sessões Ministro Luciano Brandão Alves de Souza, em 5 de junho de 2019.
BENJAMIN ZYMLER 
Relator